ACORDAO-COMPLETO-2512849

ACÓRDÃO 3145/2022 ATA 20/2022 - SEGUNDA CÂMARA

VISTOS, relatados e discutidos estes autos de Monitoramento determinado pelo Tribunal para examinar o cumprimento das determinações constantes dos subitens 9.2 a 9.4 do Acórdão 1072/2015-TCU-Segunda Câmara, proferido no âmbito do TC Processo 006.013/2011-2, que tratou de Representação formulada pela então Secretaria de Controle Externo no Estado do Rio de Janeiro (Secex/RJ) , efetuada com base na documentação encaminhada a este Tribunal como denúncia de possíveis irregularidades cometidas por servidores públicos federais investidos no cargo de médico, os quais, apesar de eleitos para o Conselho Regional de Medicina do Estado do Rio de Janeiro (Cremerj) , não teriam se licenciado de seus cargos e continuariam a recebem seus salários sem cumprimento da carga horária exigida, com assinatura fictícia do ponto e conivência de seus superiores.
ACORDAM os Ministros do Tribunal de Contas da União, reunidos em Sessão de 2ª Câmara, ante as razões expostas pelo Relator, em:
9.1. considerar cumprida a determinação constante do subitem 9.4.1 do Acórdão 1072/2015-TCU-Segunda Câmara, e parcialmente cumprida a determinação contida no subitem 1.7.3 do Acórdão 2210/2019-TCU-Segunda Câmara;
9.2. considerar prejudicadas as determinações contidas nos subitens 1.7.1.1, parte final, e 1.7.1.2, ambos do Acórdão 2210/2019-TCU-Segunda Câmara, face a alteração de destinatário c/c o art. 16 da Portaria-Segecex 315/2020;
9.3. considerar não cumpridas as determinações contidas nos seguintes subitens: a) 1.7.1.1, primeira parte, do Acórdão 2210/2019-TCU-Segunda Câmara (o qual absorveu o objeto do subitem 9.3 do Acórdão 1072/2015-TCU-Segunda Câmara) ; b) 1.7.2.1 e 1.7.2.2, ambos do Acórdão 2210/2019-TCU-Segunda Câmara; e c) 1.7.2.3 do Acórdão 2210/2019-TCU-Segunda Câmara (o qual absorveu os subitens 9.4.2 e 9.4.3, ambos do Acórdão 1072/2015-TCU-Segunda Câmara) ;
9.4. aplicar, individualmente, aos Srs. Vasco Lauria da Fonseca Filho (XXX.178.057-XX) , então Diretor Geral do Hospital Federal da Lagoa, e Jonas Roza (XXX.494.447-XX) , então Superintendente do Núcleo Estadual do Ministério da Saúde no Estado do Rio de Janeiro (NERJ) , a multa prevista no art. 58, § 1º, da Lei 8.443/1992, c/c o art. 268, inciso VII, do Regimento Interno/TCU, respectivamente, nos valores de R$ 10.000,00 (dez mil reais) e R$ 20.000,00 (vinte mil reais) , fixando-lhes o prazo de 15 (quinze) dias, a contar das notificações, para que comprovem, perante o Tribunal (art. 214, inciso III, alínea "a", do Regimento Interno) , o recolhimento das dívidas ao Tesouro Nacional, atualizadas monetariamente desde a data do presente Acórdão até a do efetivo recolhimento, se forem pagas após o vencimento, na forma da legislação em vigor;
9.5. autorizar, caso requerido, nos termos do art. 26 da Lei 8.443/1992, o parcelamento das dívidas constantes deste Acórdão em até 36 (trinta e seis) parcelas mensais e sucessivas, sobre as quais incidirão os correspondentes acréscimos legais (multa: atualização monetária) , esclarecendo aos responsáveis que a falta de pagamento de qualquer parcela importará no vencimento antecipado do saldo devedor (art. 217, § 2º, do Regimento Interno do TCU) , sem prejuízo das demais medidas legais;
9.6. autorizar, desde logo, a cobrança judicial das dívidas a que se refere o subitem 9.4 desta deliberação, nos termos do art. 28, inciso II, da Lei 8.443/1992;
9.7. determinar aos órgãos/entidades a seguir indicados que, com fundamento no art. 250, inciso II, do RI/TCU e no prazo de 60 (sessenta) dias a contar da notificação deste Acórdão, adotem as medidas adiante especificadas:
9.7.1. Hospital Federal da Lagoa: comprovação do atendimento à determinação contida no subitem 1.7.1.1, primeira parte, do Acórdão 2210/2019-TCU-Segunda Câmara, o qual absorveu o conteúdo do subitem 9.3 do Acórdão 1072/2015-TCU-Segunda Câmara (comprove junto a este Tribunal a realização do desconto das horas não trabalhadas pela servidora Marcia Rosa de Araújo (XXX.917.897-XX) , sejam aquelas relativas ao exercício de cargo no Cremerj sejam aquelas relativas a débitos existentes no exercício de 2018 e 2019, se for o caso) ;
9.7.2. Núcleo Estadual do Ministério da Saúde no Estado do Rio de Janeiro (NERJ) : comprovação do cumprimento às determinações previstas nos subitens 1.7.2.1 e 1.7.2.2, ambos do Acórdão 2210/2019-TCU-Segunda Câmara, além daquela contida no subitem 1.7.2.3 do Acórdão 2210/2019-TCU-Segunda Câmara, o qual absorveu os objetos dos subitens 9.4.2 e 9.4.3, ambos do Acórdão 1072/2015-TCU-Segunda Câmara (efetue, relativamente aos servidores Aloísio Tibiriçá Miranda (XXX.677.087-XX) e Carlindo de Souza Machado e Silva Filho (XXX.815.687-XX) , os ressarcimentos calculados, respectivamente, nos valores de R$ 14.012,48 e R$ 19.096,26, seja por meio de GRU ou por meio de desconto em folha, conforme a situação do servidor; promova as diligências ao Cremerj que se façam necessárias com vistas ao atendimento dos subitens 9.4.2 e 9.4.3 do Acórdão 1072/2015-TCU-Segunda Câmara; calcule os ressarcimentos devidos pelos servidores mencionados nos aludidos subitens, e, caso o Cremerj não forneça as informações necessárias, adote estimativas de modo a garantir que o débito inclua a totalidade dos dias não trabalhados, efetuando as cobranças necessárias) ;
9.7.3. Conselho Regional de Medicina do Estado do Rio de Janeiro (Cremerj) : comprovação do atendimento às determinações contidas no subitem 1.7.3 do Acórdão 2210/2019-TCU-Segunda Câmara (apresente ao Núcleo Estadual do Ministério da Saúde no Estado do Rio de Janeiro - NERJ as informações solicitadas, inclusive caso o contido nas peças 141 e 142 seja insuficiente à apuração dos valores a serem ressarcidos pelos servidores mencionados nos subitens 9.4.2 e 9.4.3 do Acórdão 1072/2015-TCU-Segunda Câmara, mediante documentação probatória) ;
9.8. dar continuidade, com fundamento no § 1º, art. 17, da Resolução/TCU 315/2020, ao atual monitoramento; e  
9.9. dar ciência desta deliberação ao Hospital Federal dos Servidores do Estado, ao Hospital Federal da Lagoa, ao Núcleo Estadual do Ministério da Saúde no Estado do Rio de Janeiro e ao Conselho Regional de Medicina do Estado do Rio de Janeiro.

Trata-se do Monitoramento determinado pelo Tribunal para verificação do cumprimento do disposto nos itens 9.2 a 9.4 do Acórdão 1.072/2015  2ª Câmara.

Segunda Câmara

Hospital Federal da Lagoa, Hospital Federal dos Servidores do Estado e Núcleo Estadual do Ministério da Saúde no Estado do Rio de Janeiro.

3. Interessado: Tribunal de Contas da União.

13.1. Ministros presentes: Aroldo Cedraz (na Presidência) e Antonio Anastasia.
13.2. Ministro-Substituto convocado: Marcos Bemquerer Costa (Relator).
13.3. Ministro-Substituto presente: André Luís de Carvalho.

MARCOS BEMQUERER

Trata-se de monitoramento do cumprimento do disposto nos subitens 9.2 a 9.4 do Acórdão 1072/2015-TCU-Segunda Câmara, proferido no âmbito do TC Processo 006.013/2011-2, que trata de Representação formulada pela então Secretaria de Controle Externo no Estado do Rio de Janeiro (Secex/RJ) , com base na documentação encaminhada a este Tribunal como denúncia de possíveis irregularidades cometidas por servidores públicos federais investidos no cargo de médico, os quais, apesar de eleitos para o Conselho Regional de Medicina do Estado do Rio de Janeiro (Cremerj) , não teriam se licenciado de seus cargos e continuariam a receber seus salários sem cumprimento da carga horária exigida, com assinatura fictícia do ponto e conivência de seus superiores.
2.	Por meio do Acórdão 1.072/2015, este Colegiado, após conhecer da Representação da unidade técnica e, no mérito, considerá-la procedente, expediu as seguintes determinações, in verbis:
"9.2. determinar ao Hospital Federal dos Servidores do Estado - HFSE que, em relação ao servidor Luis Fernando Soares Moraes:
9.2.1. conforme disposto nos artigos 46 e 47 da Lei n. 8.112/1990, adote providências para obtenção do ressarcimento da parcela de sua remuneração paga indevidamente, referente aos dias em que ocorreu superposição de horários com seu vínculo municipal;
9.2.2. apure a ocorrência de demais valores indevidamente recebidos por horas não trabalhadas no período em que o mencionado servidor atuou no corpo diretivo do Cremerj, de tal forma que só seja aceita a compensação de horários baseada em comprovação documental, por meio de procedimentos clínicos e/ou cirúrgicos realizados em horários diversos de sua escala, até o mês subsequente ao da ocorrência, conforme preconiza o art. 44, inciso II, da Lei n. 8.112/1990, dando ciência a este Tribunal do cumprimento da medida no prazo de sessenta dias a contar da ciência deste Acórdão;
9.3. determinar ao Hospital Federal da Lagoa que, em relação à servidora Márcia Rosa de Araújo, apure a ocorrência de valores indevidamente recebidos por horas não trabalhadas, no período em que atuou no corpo diretivo do Cremerj, de tal forma que só seja aceita a compensação de horários baseada em comprovação documental, por meio de procedimentos clínicos e/ou cirúrgicos realizados em horários diversos de sua escala, até o mês subsequente ao da ocorrência, conforme preconiza o art. 44, inciso II, da Lei n. 8.112/1990, dando ciência a este Tribunal do cumprimento da medida, no prazo de sessenta dias a contar da ciência deste Acórdão;
9.4. determinar ao Núcleo Regional do Ministério da Saúde no Rio de Janeiro - Nerj/MS que:
9.4.1. conforme dispõe o art. 16 c/c o art. 17 da Portaria GM/MS 929/2001, em relação aos servidores Aloísio Tibiriçá Miranda e Carlindo de Souza Machado e Silva Filho, apure a ocorrência de valores indevidamente recebidos por horas não trabalhadas, no período em que atuaram no corpo diretivo do Cremerj, de tal forma que só seja aceita a compensação de horários baseada em comprovação documental, por meio de procedimentos clínicos e/ou cirúrgicos realizados em horários diversos de suas escalas, até o mês subsequente ao da ocorrência, conforme preconiza o art. 44, inciso II, da Lei n. 8.112/1990, dando ciência a este Tribunal do cumprimento da medida, no prazo de sessenta dias a contar da ciência deste Acórdão;
9.4.2. em relação aos servidores aposentados Abdú Kexfe e Celso Correa de Barros, apure, com exatidão, o tempo que estiveram à disposição do Cremerj, em tempo integral, embora cedidos à Secretaria Estadual de Saúde do Rio de Janeiro, com o Ministério da Saúde arcando com suas respectivas remunerações, e providencie o ressarcimento dos valores recebidos indevidamente nesse período e, caso o Cremerj se recuse a efetuar esse ressarcimento, promova a abertura de Tomada de Contas Especial, para apurar responsabilidades e quantificar o dano ao erário, dando ciência a este Tribunal do cumprimento da medida adotada, no prazo de sessenta dias a contar da ciência deste Acórdão;
9.4.3. em relação ao servidor Paulo César Geraldes apure, com exatidão, o tempo que esteve à disposição do Cremerj, em tempo integral, sem cumprir sua jornada de trabalho junto ao Núcleo Estadual do Rio de Janeiro do Ministério da Saúde - Nerj/MS, e providencie o ressarcimento dos respectivos valores pagos pelo Ministério da Saúde, nesse período, indevidamente, à título de remuneração e, caso o Cremerj se recuse a efetuar esse ressarcimento, promova a abertura de Tomada de Contas Especial, para apurar responsabilidades e quantificar o dano ao erário, dando ciência a este Tribunal do cumprimento da medida adotada, no prazo de sessenta dias a contar da ciência deste Acórdão;
3.	A Secretaria de Controle Externo da Saúde - SecexSaúde historiou os fatos e promoveu o exame técnico da matéria por meio da instrução inserta à peça 181, que contou com a anuência do seu corpo dirigente (peça 182) , a qual reproduzo em parte e com ajustes de forma:
"3. Após a oposição de embargos de declaração foram exarados os Acórdão 1435/2015-TCU-Segunda Câmara e 3.065/2015 - 2ª Câmara (peças 13 e 26, respectivamente) . O primeiro acórdão retificou o Acórdão 1072/2015-TCU-Segunda Câmara por inexatidão material, conferindo ajustes na redação dos dispositivos. O segundo esclareceu aos recorrentes que, por meio do Acórdão 1435/2015-TCU-Segunda Câmara que retificou o Acórdão 1072/2015-TCU-Segunda Câmara, o Tribunal considerou que a irregularidade decorrente do exercício de funções no Conselho Regional de Medicina do Estado do Rio de Janeiro (Cremerj) só pode ser afastada mediante comprovação da compensação de horários, para se garantir o cumprimento da carga horária a que cada médico está vinculado na instituição pública de saúde em que está lotado, de tal forma que pode ser aceita a compensação de horários efetuada a partir de agora, ainda que relativa a ocorrências passadas, contanto que esteja embasada documentalmente, por meio de procedimentos clínicos e/ou cirúrgicos ou, ainda, outro tipo de atividade correlacionada ao cargo que ocupa, desde que restrita a horários diversos de suas escalas, conforme preconiza o art. 44, inciso II, da Lei 8.112/1990.
4. Foram dadas ciências ao Hospital Federal dos Servidores do Estado, ao Hospital Federal da Lagoa e ao Núcleo Estadual do Ministério da Saúde no Estado do Rio de Janeiro das determinações expedidas, conforme peças 6 a 48, alertando-os de que o não cumprimento de determinação deste Tribunal poderá ensejar a aplicação da multa, a qual prescinde de realização de prévia audiência.
5. Após notificações e comunicações, foi confeccionada instrução à peça 124, a qual propôs os seguintes encaminhamentos:
'a) realizar diligência, com fundamento no art. 157 do RITCU, ao Hospital Federal dos Servidores do Estado (HFSE) , para que, no prazo de 15 dias, encaminhe a esta Corte de Contas cópia dos documentos que comprovem os valores efetivamente ressarcidos pelo Sr. Luis Fernando Soares Moraes (CPF XXX.641.527-XX) , conforme reportado no Memo. 449/2017-COGEP/HFDR/MS, de 31/5/2017 (parágrafos 23 a 27 desta instrução) ; 
b) realizar diligência, com fundamento no art. 157 do RITCU, ao Hospital Federal da Lagoa (HFL) , para que, no prazo de 15 dias, detalhe a compensação efetivada pela Sra. Márcia Rosa de Araújo (CPF XXX.917.897-XX) , encaminhando a esta Corte de Contas os documentos que evidenciem que a compensação se deu em horário diverso da escala da servidora, bem como indique o quantitativo de horas compensadas e os respectivos procedimentos realizados nessas horas, acompanhados dos devidos comprovantes documentais (parágrafos 32 a 45 desta instrução) ; 
c) realizar diligência, com fundamento no art. 157 do RITCU, ao Núcleo Estadual do Ministério da Saúde no Estado do Rio de Janeiro (NERJ) , para que, no prazo de 15 dias: 
c.1) encaminhe a este Tribunal de Contas o valor apurado que foi percebido indevidamente pelo Sr. Aloísio Tibiriçá Miranda (CPF XXX.677.087-XX) durante o período de 1º de outubro de 2008 a março de 2011, conforme reportado no Ofício 2.859/2016/DIGAD-RJ, de 1º/8/2016 (parágrafos 53 a 56 desta instrução) ; 
c.2) informe se o valor referido no item 'c.1' acima foi ressarcido pelo Sr. Aloísio Tibiriçá Miranda (CPF XXX.677.087-XX) , ou se foi objeto de compensação em horários diversos da escala do servidor, conforme determinado pelo subitem 9.4.1 do Acórdão 1072/2015-TCU-Segunda Câmara (rel. Marcos Bemquerer) proferido no TC Processo 006.013/2011-2, remetendo, nesse caso, a respectiva comprovação documental de ressarcimento ao erário ou de compensação de horários fora da escala do servidor e dos procedimentos realizados nesses horários. Em caso negativo, informe os procedimentos adotados para apurar responsabilidades, quantificar o dano e obter o devido ressarcimento (parágrafos 53 a 56 desta instrução) ;
c.3) em vista do teor dos subitens 9.4.1 a 9.4.3 do Acórdão 1072/2015-TCU-Segunda Câmara, informe quais foram os impactos e as medidas adotadas pelo NERJ em face do não encaminhamento por parte do Conselho Regional de Medicina do Estado do Rio de Janeiro (Cremerj) e da Secretaria Municipal de Saúde de Cabo Frio (SMCF) das informações relativas aos Srs. Carlindo de Souza Machado e Silva Filho (CPF XXX.815.687-XX) , Abdu Kexfe (CPF XXX.885.447-XX) , Celso Corrêa de Barros (CPF XXX.885.447-XX) e Paulo César Geraldes (CPF XXX.907.507-XX) - parágrafos 57 a 61 desta instrução; 
d) realizar diligência, com fundamento no art. 157 do RI/TCU, à Secretaria Municipal de Saúde de Cabo Frio (SMCF) para que, no prazo de 15 dias: 
d.1) informe a esta Corte de Contas se foi atendida por esta Secretaria Municipal a solicitação do Núcleo Estadual do Ministério da Saúde no Estado do Rio de Janeiro (NERJ) contida no Ofício 163/2016/DIGAD-RJ, reiterado pelo Ofício 2.770/2016/DGAD-RJ, de 25/6/2016, e, em caso negativo, apresente as razões para o não atendimento (parágrafos 57 a 61 desta instrução) ; 
d.2) encaminhe a esta Corte de Contas a documentação comprobatória da frequência do servidor Carlindo de Souza Machado e Silva Filho (CPF XXX.815.687-XX) , mat. Siape 0648855, no exercício de suas atividades junto a essa Secretaria Municipal dentro do período de janeiro de 2008 à março de 2011, fazendo constar do ofício que o não cumprimento de diligência ou de decisão deste Tribunal, no prazo fixado, sem causa justificada, poderá ensejar a aplicação da multa prevista no art. 58, inciso IV e § 1º, da Lei 8.443/1992, a qual prescinde de realização de prévia audiência, nos termos do art. 268, § 3º, do Regimento Interno do TCU (parágrafos 57 a 61 desta instrução) ; 
e) realizar diligência, com fundamento no art. 157 do RI/TCU, ao Conselho Regional de Medicina do Estado do Rio de Janeiro (Cremerj) para que, no prazo de 15 dias: 
e.1) informe a esta Corte de Contas se foi atendida por este Cremerj a solicitação do Núcleo Estadual do Ministério da Saúde no Estado do Rio de Janeiro (NERJ) contida no Ofício 396/2016/DIGAD-RJ, reiterado pelo Ofício 2.862/2016/DGAD-RJ, e, em caso negativo, apresente as razões para o não atendimento (parágrafos 57 a 61 desta instrução) ; 
e.2) encaminhe a esta Corte de Contas o período em que os Srs. Carlindo de Souza Machado e Silva Filho (CPF XXX.815.687-XX) , Aloísio Tibiriçá Miranda (CPF XXX.667.087-XX) , Celso Corrêa de Barros (CPF XXX.460.927-XX) , Paulo César Geraldes (CPF XXX.907.507-XX) e Abdu Kexfe, (CPF XXX.885.447-XX) atuaram no corpo diretivo desse Conselho, bem como a comprovação de todas as atividades desempenhadas no referido Conselho pelos Srs. Carlindo de Souza Machado e Silva Filho e Aloísio Tibiriçá Miranda, dentro desse período, considerando que suas participações ocorreram de forma eventual, fazendo contar do ofício que o não cumprimento de diligência ou de decisão deste Tribunal, no prazo fixado, sem causa justificada, poderá ensejar a aplicação da multa prevista no art. 58, inciso IV e § 1º, da Lei 8.443/1992, a qual prescinde de realização de prévia audiência, nos termos do art. 268, § 3º, do Regimento Interno do TCU (parágrafos 57 a 61 desta instrução) ;'
6. A Unidade se pronunciou com fundamento na subdelegação de competência constante da Portaria-Secex-RJ 1/2016, de 28/3/2016, a qual manifestou de acordo com a proposta formulada acima (peça 125) . 
7. Após notificações e comunicações, foi confeccionada instrução à peça 157, a qual propôs os encaminhamentos. Ato contínuo, o Tribunal prolatou o Acórdão 2210/2019-TCU-Segunda Câmara, o qual acatou todas as sugestões propostas, ressalvadas a previsão de aplicação de multas, a qual fora prevista no corpo dos ofícios (peça 159) :
'1.7. Determinações: 
1.7.1. ao Hospital Federal da Lagoa que: 
1.7.1.1. comprove junto a este Tribunal, no prazo de 90 (noventa) dias, a contar da ciência desta deliberação, a realização do desconto das horas não trabalhadas pela servidora Marcia Rosa de Araújo (XXX.917.897-XX) , sejam aquelas relativas ao exercício de cargo no Cremerj sejam aquelas relativas a débitos existentes no exercício de 2018 e 2019, se for o caso, bem como avalie a aplicação das penalidades previstas na Lei 8.112/1990, tendo em vista o disposto nos artigos 116, incisos I, III e X, e 127 a 142, da referida norma legal; 
1.7.1.2. analise, no prazo de 60 (sessenta) dias, a contar da ciência desta deliberação, a situação da servidora Marcia Rosa de Araújo, de modo a verificar eventual situação de aposentadoria por invalidez, nos termos da Lei 8.112/1990, apresentando a este Tribunal, ao término do referido prazo, o resultado da análise; 
1.7.2. ao Núcleo Estadual do Ministério da Saúde no Estado do Rio de Janeiro - NERJ que: 
1.7.2.1. relativamente aos servidores Aloísio Tibiriçá Miranda (XXX.677.087-XX) e Carlindo de Souza Machado e Silva Filho (XXX.815.687-XX) , efetue os ressarcimentos calculados (respectivamente R$ 14.012,48 e R$ 19.096,26) , seja por meio de GRU ou por meio de desconto em folha, conforme a situação do servidor, efetuando tal comprovação junto a este Tribunal no prazo de 60 (sessenta) dias, a contar da ciência desta deliberação; 
1.7.2.2. promova, de imediato, as diligências ao Cremerj que se façam necessárias com vistas ao atendimento dos subitens 9.4.2 e 9.4.3 do Acórdão 1072/2015-TCU-Segunda Câmara, informando este tribunal, no prazo de 30 (trinta) dias, os resultados obtidos; 
1.7.2.3. calcule os ressarcimentos devidos pelos servidores mencionados nos subitens 9.4.2 e 9.4.3 do Acórdão 1072/2015-TCU-Segunda Câmara, e, caso o Cremerj não forneça as informações necessárias, adote estimativas de modo a garantir que o débito inclua a totalidade dos dias não trabalhados, e efetue as cobranças necessárias, no prazo de 90 (noventa) dias, a contar da ciência desta deliberação, comunicando ao Tribunal, ao término do referido prazo, os resultados obtidos; 
1.7.3. ao Conselho Regional de Medicina do Estado do Rio de Janeiro - Cremerj que apresente ao Núcleo Estadual do Ministério da Saúde no Estado do Rio de Janeiro - NERJ as informações por este solicitadas, no prazo de 30 (trinta) dias, inclusive caso o contido nas peças 141 e 142 seja insuficiente à apuração dos valores a serem ressarcidos pelos servidores mencionados nos itens 9.4.2 e 9.4.3 do Acórdão 1072/2015-TCU-Segunda Câmara.'
8. Por meio do Ofício 549/2019-TCU/Sec-RJ, de 29/3/2019 (peça 162) , o Hospital Federal da Lagoa foi notificado, conforme aviso de recebimento (AR) , de 11/4/2019, à peça 165. A resposta do Hospital está à peça 168.
9. Por meio do Ofício 551/2019-TCU/Sec-RJ, de 29/3/2019 (peça 160) , o Núcleo Estadual do Ministério da Saúde no Estado do Rio de Janeiro foi notificado das determinações, conforme ciência de comunicação às peças 161 e 167, de 2/4/2019, mas não apresentou respostas.
10. Por meio do Ofício 552/2019-TCU/Sec-RJ, de 29/3/2019 (peça 164) , o Conselho Regional de Medicina do Estado do Rio de Janeiro foi notificado, conforme aviso de recebimento (AR) à peça 169. O Cremerj, por meio do Ofício Gab 172/2019, de 7/8/2019, solicitou prorrogação de prazo (peça 171) , o qual obteve, por meio do Acórdão 8077/2019-TCU-Segunda Câmara, a prorrogação de prazo por mais 30 dias (peça 173) . A comunicação desse acórdão foi concretizada por meio do Ofício 1021/2019-TCU/SecexSaúde, de 11/9/2019, à peça 174, conforme AR de 20/9/2019 (peça 175) . A resposta está à peça 177.
11. Por meio do Ofício 550/2019-TCU/Sec-RJ, de 29/3/2019 (peça 163) , o Hospital Federal dos Servidores do Estado foi notificado, conforme AR, de 11/4/2019, à peça 166. A resposta do Hospital está à peça 170.
12. O Hospital Federal da Lagoa, o Núcleo Estadual do Ministério da Saúde e o Conselho Regional de Medicina do Estado do Rio de Janeiro foram informados que o não cumprimento de determinação deste Tribunal poderá ensejar a aplicação da multa prevista no art. 58, § 1º, da Lei 8.443/1992, a qual prescinde de realização de prévia audiência, nos termos do art. 268, § 3º, do Regimento Interno/TCU. 
13. Contudo, apenas o Hospital Federal da Lagoa, o Hospital Federal dos Servidores do Estado e o Cremerj apresentaram respostas, enquanto o Núcleo Regional do Ministério da Saúde no Rio de Janeiro - Nerj/MS não se manifestou.
EXAME TÉCNICO 
Hospital Federal dos Servidores do Estado (HFSE) 
14. Em relação aos subitens 9.2.1 e 9.2.2 do Acórdão 1072/2015-TCU-Segunda Câmara, o Acórdão 2210/2019-TCU-Segunda Câmara considerou essas determinações cumpridas. 
15. A resposta, à peça 170, solicita informações se ainda existiria alguma providência a ser adotada por parte daquela Unidade Hospitalar. Além disso, a Unidade de Cadastro de Pessoal Ativo - UNCAPE/HFSE informa que o Acórdão 1072/2015-TCU-Segunda Câmara não teria feito demanda àquela Upag nem teria mencionado qualquer servidor lotado naquela unidade (peça 170, p. 5) .
Hospital Federal da Lagoa (HFL) (peça 168) 
16. Foram realizadas determinações ao Hospital Federal da Lagoa (HFL) via subitem 9.3 do Acórdão 1072/2015-TCU-Segunda Câmara e subitem 1.7.1 do Acórdão 2210/2019-TCU-Segunda Câmara, o qual absorveu o subitem anterior. 
17. Em relação ao subitem 9.3 do Acórdão 1072/2015-TCU-Segunda Câmara, constou da resposta transcrita na instrução à peça 124 que a servidora Marcia Rosa de Araújo estaria cumprindo sua carga horária normal, bem como que vinha promovendo a compensação de horas não trabalhadas e recebidas, consoante documentos anexados (peça 110, p. 1-40) .
18. A análise da resposta à peça 124 foi a seguinte:
'41. O item 9.3 do Acórdão 1072/2015-TCU-Segunda Câmara determina que somente seja aceita a compensação de horários baseada em comprovação documental, por meio de procedimentos clínicos e/ou cirúrgicos (ou outro tipo de atividade correlacionada ao cargo) restrita a horários diversos de sua escala.
42. Em que pese a documentação encaminhada, não é possível depreender que a compensação de horários se deu na forma determinada pelo item 9.3 do acórdão acima.
43. Não há demonstrativo que evidencie os horários trabalhados fora da escala da servidora, bem como os respectivos procedimentos realizados fora da escala, de forma a evidenciar que a compensação se deu de fato em horários diversos da escala e no quantitativo de horas concomitantes apuradas.
44. Assim, sem dos devidos esclarecimentos, não há como considerar que o HFL tenha cumprido a determinação contida no item 9.3 do Acórdão 1072/2015-TCU-Segunda Câmara.'
19. Dessa feita, foi proposta nova diligência ao HFL, cuja resposta encaminhada pelo Diretor-Geral do HFL consta à peça 154. Na p. 1 do citado documento, o Diretor-Geral informa que:
'... informar a essa r. Corte de Contas que todas as informações acerca das atividades laborativas desempenhadas pela servidora federal Marcia Rosa de Araújo dão conta que:
No ano de 2017, a servidora, cumpriu licença demandada por atestado médico, no período de 26/01/2017 a 20/01/2018, vindo assim a não computar nenhuma hora de compensação pelas suas faltas.
Já quanto ao exercício de 2018, tendo como partida os espelhos de ponto extraídos junto ao SIAPE, podemos concluir que de JAN/2018 a meados de MAI/2018, suas atividades foram executadas com muita irregularidade e justificativas diversas. No findo deste período, em 22/05/2018, tal servidora se valeu de nova licença até o dia 20/07/2018. Por fim, de 24/07/2018 até 08/08/2018 há o registro de sua atividade laboral no período, com uma compensação de 1,28 hs, junto ao Sistema.
Desta forma, com base nas informações que computamos e repassamos para esse Tribunal, não temos como aferir, com a segurança, que a Administração e o erário público requer, o quantitativo de horas compensadas e os respectivos procedimentos realizados nessas horas, pela servidora Marcia Rosa de Araújo.'
20. Em anexo, o Despacho da Chefe do Serviço de Gestão de Pessoas do HFL (peça 154, p. 3) consta que:
'1. Trata-se de Oficio 1840/2018-TCU/SECEX-RJ, de 02 de agosto de 2018 do Tribunal de Contas da União através do qual reitera a solicitação contida no Ofício 0861/2018-TCU/Secex-RJ de 17 de abril de 2018, concedendo o prazo de 15 (quinze) dias a contar do recebimento da comunicação que foi dia 08 de agosto de 2018, sob pena de aplicação de multa.
2. Conforme manifestado no Processo 33408.074562/2018-01, através do Despacho 4364041 e reiterado pelo Despacho 4860477, salvo melhor juízo, as informações aludidas pelo Despacho 4322336, qual sejam, Despachos da Chefe do Serviço de Cirurgia Plástica/HFL, do Chefe do Ambulatório/HFL e do Centro Cirúrgico/HFL não são capazes de atender o exigido pelo Órgão Controlador.
3. Isto porque os documentos não evidenciam que a compensação se deu em horário diverso da escala da servidora, não indica o quantitativo de horas compensadas e os respectivos procedimentos realizados nessas horas.
4. Destaca-se que este Serviço de Gestão de Pessoas (SEGEP/HFL) somente tem como manifestar quanto a fatos objetivos relacionados a frequência dos servidores que são comunicados pelas Chefias ou registrados no controle eletrônico de frequência, como faltas, licenças, afastamentos, etc.
5. Anexamos as informações recebidas e registradas no SIAPE (5159573) . Esclarecemos que com a implementação do sistema de registro de ponto eletrônico em abril de 2017 e que a servidora esteve de licença durante todo o ano de 2017, anexamos espelhos de ponto da servidora referente aos meses de janeiro de 2018 até a presente data (5161826) .
6. Assim, as especificidades das informações solicitadas pelo Órgão de Controle, principalmente no pertinente a comprovação de procedimentos realizados, fogem as possibilidades de cumprimento por parte SEGEP/HFL.
7. A Direção Geral e CARH/HFL, para ciência da manifestação e adoção das medidas pertinentes para o devido atendimento da demanda.
21. Em conjunto, o extrato de afastamentos elenca um grande número de afastamentos ao longo de 2017 e 2018 (p. 154, p. 5-9) . Por fim, os extratos de ponto mensais de 2018 indicam, além dos afastamentos, ausência de registros em janeiro de 2018 (p. 10) , poucos registros em fevereiro (p. 11) , registros de março com débito de 38,35 horas (p. 12) , registros de abril sem horas devedoras (p. 13) , registros de maio com débito de 27,11 horas (p. 14) , ausência de registros em junho (p. 15) , registros de julho com débito de 46,32 horas (p. 16) e registros de agosto (parcial) com débito de 88,59 horas (p. 17) .
22. Desse modo, em que pesem os afastamentos e horas abonadas, verificou-se que a servidora Marcia Rosa de Araújo não vinha cumprindo sua carga horária, cabendo ao HFL promover as medidas necessárias com vistas ao cumprimento da lei. Destaca-se que, em consulta a sistemas disponíveis ao Tribunal, verificou-se que a servidora possuía vínculo com a Prefeitura do Rio de Janeiro e com o Hospital de Cardiologia de Laranjeiras, o que poderia indicar excesso de carga horária, que levaria ao não-cumprimento de todas as obrigações em todos os vínculos.
23. Nesse sentido, coube considerar não cumprido o item 9.3 do Acórdão 1072/2015-TCU-Segunda Câmara bem como expedir determinação ao HFL para que, sob pena de responsabilização solidária e/ou aplicação da multa prevista no artigo 58 da Lei 8.443/1992 ao Diretor-Geral e ao gestor de área de recursos humanos, comprovasse junto a este Tribunal, no prazo de 90 dias, a realização do desconto das horas não trabalhadas pela servidora Marcia Rosa de Araújo, sejam aquelas relativas ao exercício de cargo no Cremerj sejam aquelas relativas a débitos existentes no exercício de 2018 e 2019, se for o caso, bem como efetue a aplicação das penalidades previstas na Lei 8.112/1990, tendo em vista o disposto nos artigos 116, incisos I, III e X, e 127 a 142.
24. Ademais, considerando os longos períodos de afastamento constatados no material encaminhado, e considerando que o servidor deve ser submetido à Junta Médica ao atingir o total de 24 meses de licença para tratamento da saúde ao longo da sua vida funcional, propôs-se determinar ao HFL que analisasse a situação da servidora em tela, de modo a verificar eventual situação de aposentadoria por invalidez, nos termos da Lei 8.112/1990.
25. O Ofício 549/2019-TCU/Sec-RJ, de 29/3/2019, e aviso de recebimento de 11/4/2019 (peças 162 e 165) notificou o Hospital Federal da Lagoa ao relatar que encaminharia cópia do referido acórdão para conhecimento e adoção das medidas previstas no subitem 1.7.1. O subitem 1.7.1 do Acórdão 2210/2019-TCU-Segunda Câmara determinou à Unidade Hospitalar nos seguintes termos:
'1.7.1.1. comprove junto a este Tribunal, no prazo de 90 (noventa) dias, a contar da ciência desta deliberação, a realização do desconto das horas não trabalhadas pela servidora Marcia Rosa de Araújo (XXX.917.897-XX) , sejam aquelas relativas ao exercício de cargo no Cremerj sejam aquelas relativas a débitos existentes no exercício de 2018 e 2019, se for o caso, bem como avalie a aplicação das penalidades previstas na Lei 8.112/1990, tendo em vista o disposto nos artigos 116, incisos I, III e X, e 127 a 142, da referida norma legal; 
1.7.1.2. analise, no prazo de 60 (sessenta) dias, a contar da ciência desta deliberação, a situação da servidora Marcia Rosa de Araújo, de modo a verificar eventual situação de aposentadoria por invalidez, nos termos da Lei 8.112/1990, apresentando a este Tribunal, ao término do referido prazo, o resultado da análise;'
26. Por meio do Ofício 338/2019/HFL/CARH/HFL/DGHMS-RJ/SAS/MS, de 16/5/2018, o Hospital Federal da Lagoa apresentou respostas ao Ofício 549/2019-TCU/Secex-RJ (peça 168, p.1) . No citado documento, o Diretor-Geral informa que:
'Encaminhamos para essa r. Secretaria, expediente oriundo da Chefia do Serviço de Gestão de Pessoas do HFL (Despacho 8949648) contendo informações que apresentam não só as formalidades adotadas pela Administração, objetivando a feitura do desconto das horas não trabalhadas pela servidora federal Marcia Rosa de Araújo, mas também os esclarecimentos acerca do pedido e instrução do procedimento de aposentadoria solicitado pela aludida servidora. 
Destarte que existem ainda descontos a serem realizados uma vez que as informações ora apresentadas pelas Chefias imediatas de tal servidora, colhidas junto a sua frequência, não conseguiram evidenciar que a compensação se deu em horário diverso da escala da servidora, bem como não indicou ainda o quantitativo de horas compensadas aos respectivos procedimentos realizados nessas horas. Tão logo o SEGEP/HFL finalize tal cálculo, será feito o devido desconto em folha.'
27. Em anexo, o Despacho da Chefe do Serviço de Gestão de Pessoas do HFL (peça 168, p. 3-4) relata que:
'Consta que a servidora foi presidente do CREMERJ nas gestões de 2003-2005, 2007-2008 e 2011-2013 (8838804) . Referente a compensação da jornada de trabalho da servidora, informamos que após averiguação de sobreposição da carga horária exercida pela servidora no HFL e no CREMERJ entre 2011 e 2015, verificou-se a existência de 103:30 (cento e três horas e trinta minutos) a serem compensadas, informação passada por este serviço à Coordenação Administrativa (3882171) .
Acerca da efetiva compensação, informa-se: Em 09/05/2016, a Chefia imediata da servidora. Renata Lowndes C. Francalacci, através do memorando 431/2016/CirurgiaPlástica/HFL (8860945) , em atendimento aos questionamentos do Tribunal de Contas, o qual havia sido encaminhado a este Tribunal para atender a demanda TC Processo 027.628/2015-9 informou que a servidora realizou compensação no período de setembro/2015 a abril/2016, cumprindo jornada de 40hrs semanais.
Em 14/05/2018, a chefia imediata da servidora, Dra. Paula Florence Sampaio, época em que a lotação da servidora era no Núcleo de Epidemiologia do Hospital Federal da Lagoa (fevereiro de 2018) informou que não há documentos que evidenciem que a compensação se deu em horário diverso da escala da servidora, bem como indiquem o quantitativo de horas compensadas e os respectivos procedimentos realizados nessas horas (3812245) .
Em 26/07/2018, a Chefia imediata da servidora, Renata Lowndes C. Francalacci ratificou que as documentações (folha de centro cirúrgico, ambulatório, reunião científica e aulas) já foram enviadas a fim de comprovar os dias trabalhados pela servidora conforme informado no ofício (4927578) .
Porém, de acordo com o Ofício 267/2018 (5222536) , o então diretor desta Unidade se manifestou informando que 'não temos como aferir, com a segurança que a Administração e o erário público requerem, o quantitativo de horas compensadas e os respectivos procedimentos realizados nessas horas, pela servidora Mareia Rosa de Araújo.'
Sendo assim foram realizados descontos 2016 (meses de maio, outubro e dezembro - ficha financeira 8863387) , porém a servidora apresentou atestado médico, e estas faltas foram canceladas pelo SIASS (SEGEP/RJ) .
Acerca do ano de 2017, informamos que as ocorrências de licença médica podem ser verificadas na consulta ao SIAPENET (8839177) . 
Conforme informado no Despacho SEGEP/HFL 5162194 este Serviço de Gestão de Pessoas somente tem como realizar os descontos das 'horas não trabalhadas' quando estas forem comunicadas pela Chefia Imediata do servidor ou registrados no controle eletrônico de frequência, como faltas, licenças, afastamentos, etc. Sendo assim, informamos que não foram realizados descontos uma vez que foram encaminhados somente os documentos comprobatórios dos dias trabalhados pela servidora.
02. Referente a avaliação de aplicação das penalidades previstas na Lei 8.112/1990, informamos estas somente podem ser aplicadas pela autoridade competente após o devido processo legal. A partir de 2013, conforme o Decreto N° 8.065, de 7 de agosto de 2013 tal responsabilidade para instaurar e conduzir, de ofício ou por determinação superior, e decidir pelo arquivamento, em sede de juízo de admissibilidade, de sindicâncias, inclusive patrimoniais, e de processos administrativos disciplinares compete à Corregedoria Geral.
Desta forma, informamos que a denúncia do TC Processo 006.013/2011-2 do Tribunal de Contas da União foi encaminhada para análise pela autoridade competente em 30/01/2015 (8843508 8843508) . Em consulta recente a esta Unidade, em decorrência da solicitação de Aposentadoria da servidora foi informado que 'Processo n° 33408.005110/2015-29 encontra-se aguardando análise técnica de juízo de admissibilidade, ou seja, ainda não foi instaurado um procedimento disciplinar contra a servidora'.
Débitos referentes a 2018 e 2019:
03. Referente ao ano de 2018, informamos que foram lançadas as faltas encaminhadas pela chefia imediata da servidora através do processo 33408.094325/2018-59 referente ao período de 13/03/2018 a 10/05/2018, cujos descontos foram feitos da seguinte forma: 
13/03/2018 a 31/03/2018 - folha de pagamento 06/2018
01/04/2018 a 30/04/2018 - folhas de pagamento 07/2018 e 08/2018 
01/05/2018 a 10/05/2018 - foi retificado pela chefia (4961173) .
Os descontos referentes a estas faltas podem ser verificados na ficha financeira (8863387) .
Estas faltas resultaram no processo 33408.130446/2018-71 para apurar eventual Abandono de Cargo, o qual foi encaminhado a Corregedoria Geral, sendo autuado no SEI o processo 25000.162060/2018-83, para que se possa proceder a análise em sede de juízo de admissibilidade. Informamos ainda que a servidora esteve afastada para tratamento por motivo de saúde 1º a 20/01/2018; 22/05 a 20/07; 03/08; 09/08 a 09/12/2018. 
Acerca do ano 2019 informamos que a chefia da servidora não encaminhou faltas até o momento. Foram anexadas as folhas de ponto da servidora (8841283, 8841543, e 8841599) .
Situação da Aposentadoria (33408.089470/2018-18) 
04. A servidora solicitou aposentadoria em 22/05/2018 nesta Unidade. Para dar andamento ao pleito da servidora foi encaminhada consulta a GERIN/Corregedoria acerca da existência de impedimentos. Foi informado que a servidora não possuía PAD (processo administrativo disciplinar) . Em virtude dos processos de abandono de cargos, foi realizada nova consulta (8844355) para ratificar a informação, sendo novamente informado da possibilidade de concessão de aposentadoria (8844387) . Foi aberto processo para regularização do acúmulo de cargos da servidora (33408.161911/2018-16) , o qual já foi concluído.
28. À peça 168, p. 8-13, há um memorando que apresenta o quantitativo de 103 horas e 30 minutos em que ocorreram sobreposição de horas trabalhadas no Hospital Federal da Lagoa e no CREMEJ, por períodos, excluindo dias de férias oficiais, segundo relatado, a partir de informações do Siape, durante o período de 2011 a 30/3/2015. Em seguida há planilha de apuração do quantitativo diário e anual das datas que teria ocorrida superposição de horas para o período de 2011 a 2015 (peça 168, p. 9-13) . 
29. O Memorando 31/Cirurgia Plástica/HFL, de 9/5/2016, informa que, no período de setembro/2015 a abril/2016, a servidora teria realizado compensações de horas ao cumprir carga horária de 40h semanais, 10h a mais ao previsto no o Decreto 1590/1995 c/c a Portaria GM 260/2014, conforme folhas de ponto da servidora (peça 168, p. 14) .
30. À p. 15, está o despacho, de 14/5/2018, da Coordenadora do Núcleo de Epidemiologia (Dra. Paula Florence Sampaio) - documento SEI 3812245. À p. 16, está o Despacho, de 26/7/2018, da Responsável pelo Serviço de Cirurgia Plástica do Hospital Federal da Lagoa (Renata Francalacci) - documento SEI 4927578. À p. 17-18, está o Ofício 267/2018/HFL/CARH/HFL/DGHMS-RJ/SAS/MS, de 14/8/2018, o qual apresenta informações ao TCU - documento SEI 5222536. À p. 19-37, está a ficha financeira da servidora do período de jan/2010 a mar/2019.
31. À peça 168, p. 38, há descrição dos períodos de afastamento da servidora. Conforme documento, ela teria licenciado para tratamento de saúde durante os períodos de 24/7/2016 a 20/1/2018, 22/5/2018 a 20/7/2018, 3/8/2018 e, 9/8/2018 a 9/12/2018.
32. À p. 39, está o despacho, de 10/8/2018, da Chefe do Serviço de Gestão de Pessoas, documento SEI - 5162194. À p. 40-43, está cópia de pesquisa de processos contra a servidora no âmbito do sistema Sipar. À p. 44-46, está o espelho de ponto referente aos meses de jan/2019 a mar/2019. À p. 47, está o Memorando 924/2018/HFL/SEGEP/HFL/DGHMS-RJ/SAS/MS, o qual faz Consulta quanto à possibilidade de continuidade do Processo de Aposentadoria à Corregedoria-Geral, documento SEI 5453572. À p. 48, está a resposta à consulta, documento SEI - 5530326. 
Análise
33. Registre-se, inicialmente, que o subitem 1.7.1 do Acórdão 2210/2019-TCU-Segunda Câmara determinou a realização do desconto das horas não trabalhadas pela servidora sejam aquelas relativas ao exercício de cargo no Cremerj, sejam aquelas relativas a débitos existentes no exercício de 2018 e 2019. 
34. Foi calculado débito de 103 horas e 30 minutos referente às horas não trabalhadas no Hospital Federal da Lagoa durante o período de 2011 a 2015, quando a servidora atuou no corpo diretivo do Cremerj (peças 117, p. 3-15, e 168, p. 3) . 
35. O Hospital não logrou êxito em realizar os descontos a título de 'faltas e atrasos' referentes a períodos do ano de 2016 que haviam sido incluídos nas fichas financeiras de maio e outubro/2016, no valor total de R$ 12.207,76, face a apresentação de atestados médico pela servidora (peça 168, p. 4, 31-32) . No período de 26/1/2017 a 20/1/2018, nenhuma hora de compensação pelas suas faltas foi computada em razão da servidora encontrar-se de licença médica (peça 168, p. 17 e 38) . 
36. De acordo com o Diretor Geral do HFL, de janeiro/2018 a meados de maio/2018, as atividades da servidora foram executadas com muita irregularidade e justificativas diversas. Em 22/05/2018, tal servidora se valeu de nova licença até 20/07/2018 (peça 168, p. 38) . De 24/07/2018 até 08/08/2018 há o registro de sua atividade laboral no período, com uma compensação de 1,28 hora junto ao Sistema (peça 168, p. 17) . 
36.1.  Entretanto, pelos espelhos de ponto extraídos junto ao Siape, é possível identificar que houve saldo negativo de horas nos meses de março a agosto/2018 no total de 201 horas e 17 minutos (peça 154, p. 12-17) .
37.  Houve descontos, nas fichas financeiras referentes aos meses de junho, julho e agosto/2018 no valor total de R$ 22.091,06, relacionados a 'faltas e atrasos' nos períodos de 13 a 31/3, 1 a 30/4 e 1 a 10/5/2018 (peça 168, p. 5, 35-36) .  
38. Os espelhos de ponto da servidora referentes aos meses de janeiro a março/2019 indicam débitos no total de 42 horas e 50 minutos (5 horas e 19 minutos e 37 horas e 31 minutos) em fevereiro e março/2019 (peça 168, p. 45-46) . É possível, mediante os espelhos de ponto extraídos do Siape, verificar se há débito de horas não trabalhadas nos demais meses de 2019.
39. Assim, em relação aos descontos a serem efetuados, têm-se:
	a) referente ao período de 2011 a 2015: débito de 103 horas e 30 minutos não trabalhados;
	b) referente ao ano de 2016: débito de R$ 12.207,76;
	c) referente ao ano de 2018: débito de 201 horas e 17 minutos não trabalhados;
	d) referente ao período de fevereiro a março/2019: débito de 42 horas e 50 minutos não trabalhados (a verificar a existência de débito de horas não trabalhadas nos demais meses do ano) ;
	e) desconto já efetuado: crédito de R$ 22.091,06.
40. Logo, o HFL deve realizar os descontos acima especificados nas fichas financeiras da servidora Márcia Rosa de Araújo relativos às horas não trabalhadas pela servidora naquele Hospital, deduzindo o valor já descontado, em cumprimento à determinação contida no subitem 1.7.1 do Acórdão 2210/2019-TCU-Segunda Câmara.
41. Quanto à avaliação da aplicação das penalidades previstas na Lei 8.112/1990, tendo em vista o disposto nos artigos 116, incisos I, III e X, e 127 a 142, da referida norma legal, assiste razão ao jurisdicionado ao afirmar que estas somente poderiam ser aplicadas pela autoridade competente após o devido processo legal pois, conforme Decreto 8.065/2013, a competência para instaurar e conduzir processos administrativos disciplinares seria da Corregedoria Geral, subordinada ao Ministério da Saúde. Contudo, o Decreto 8.065/2013 foi revogado pelo Decreto 8.901/2016, e este revogado pelo Decreto 9.795/2019, o qual regulamentou que caberia à Diretoria de Integridade supervisionar as atividades de controle interno, ouvidoria, correição e ética no âmbito do Ministério da Saúde (art. 15, inciso I) .
42. Também assiste razão ao jurisdicionado o relato de que o objeto da denúncia do TC Processo 006.013/2011-2 teria sido encaminhada para análise pela autoridade competente em 30/1/2015.
43. Da mesma forma, lhe assiste razão o relato de que o processo se encontraria aguardando análise técnica de juízo de admissibilidade, ou que não foi instaurado um procedimento disciplinar contra a servidora, pois, conforme histórico de tramitação no sistema SIPAR, a Corregedoria recebeu o despacho do Hospital como 'abandono de cargo' naquela data 10/4/2015, sem, contudo, a Corregedoria ter dado prosseguimento às consequências do feito (p.42) .
44. Nessa linha, a partir da documentação enviada, constata-se que os processos 33408.007030/2011-84 e 25000.163962/2011-61 foram tramitados à Corregedoria em 30/1/2015 e recebidos em 10/4/2015, despachando-lhes como abandono de cargo. Todavia, até o presente momento, não há evidência de instauração de processo administrativo disciplinar pelo órgão corregedor (peça 168, p. 40-43) . 
45. Além disso, não foi enviada ao TCU cópia dos processos 33408.005110/2015-29 e 33408.130446/2018-71, os quais poderiam caracterizar abandono de cargo. No entanto, eles estariam esperando análise técnica de juízo de admissibilidade pela Corregedoria. Entretanto, destacou que o primeiro encontrar-se-ia na COPIP e o segundo em fase final de instrução para encaminhamento à Corregedoria Geral (peça 168, p. 47) . 
46. Destaca-se que os períodos de afastamento da servidora, devido à licença para tratamento de saúde (de 24/7/2016 a 20/1/2018, 22/5/2018 a 20/7/2018, 3/8/2018 e, 9/8/2018 a 9/12/2018) perfazem o total de 730 dias ou 24 meses, requisito objetivo para deflagração do processo administrativo com fins de avaliar a configuração da aposentadoria por invalidez, conforme previsto no § 1º, do art. 188, da Lei 8.112/1990. 
47. Conforme relatado, a unidade hospitalar não realizou os descontos, além de a unidade hospitalar e o órgão corregedor, dentre suas competências, não realizaram as análises sobre a servidora, de modo a verificar eventual aplicação de penalidade ou situação de aposentadoria por invalidez, nos termos da Lei 8.112/1990, apesar do pedido de aposentadoria voluntária pela servidora. De outra forma, as faltas da servidora não foram óbice para a aquisição de sua aposentadoria.
48. Por conseguinte, face a competência de processo administrativo disciplinar caber à Corregedoria Geral do Ministério da Saúde, seria exigível que parte das determinações fosse também lhe destinada (bem como avalie a aplicação das penalidades previstas na Lei 8.112/1990, tendo em vista o disposto nos artigos 116, incisos I, III e X, e 127 a 142, da referida norma legal; e, 1.7.1.2. analise, no prazo de 60 (sessenta) dias, a contar da ciência desta deliberação, a situação da servidora Marcia Rosa de Araújo, de modo a verificar eventual situação de aposentadoria por invalidez, nos termos da Lei 8.112/1990, apresentando a este Tribunal, ao término do referido prazo, o resultado da análise) .
49. Além disso, a fim de atender as diretrizes da Resolução TCU 315/2020, destaca-se que a mudança de destinatário altera a determinação (art. 7º, inciso I, c/c art. 2, inciso I) , caracterizando nova determinação. Por outro lado, face à previsão do art. 16 desta Resolução, de racionalização administrativa, pondera que tal determinação possa ser dispensada, face a baixa probabilidade de que os fatos comprometerem a gestão, o qual autorizaria o Tribunal dispensar a formulação de novas determinações. Ademais, o Tribunal poderá verificar, em sede de prestação de contas do Ministério da Saúde quanto à Corregedoria Geral, o atendimento ao prosseguimento dos processos administrativos em andamento com o fim de averiguar o atendimento às determinações ou até mesmo, inserir no plano de controle do Tribunal ações com fins de aferir o sistema de corregedoria do Ministério da Saúde.
50. Dessa forma, permanece o não atendimento às determinações contidas no Acórdão 2210/2019-TCU-Segunda Câmara: i) ao não realizar os descontos referentes às faltas, face o exercício de atividades no Cremerj (2010 a 2015) e àquelas referentes ao período de 2016 e 2019, ou comprovação da compensação de horário em período diverso da escala da servidora, com indicativo do quantitativo de horas compensadas e os respectivos procedimentos realizados nessas horas, acompanhados dos devidos comprovantes documentais; ii) ao não avaliar a aplicação de penalidades previstas na Lei 8.112/1990; e, iii) ao não analisar a situação da servidora, de modo a verificar eventual situação de aposentadoria por invalidez, nos termos da Lei 8.112/1990. 
51. Por isso, não há como considerar que o HFL tenha cumprido as determinações contidas no subitem 1.7.1 do Acórdão 2210/2019-TCU-Segunda Câmara. Assim, ressalvadas as diretrizes do inciso I, art. 7º, da Resolução TCU 315/2020 c/c o inciso VII, do art. 268 do RI/TCU, o procedimento processual para a determinação quanto à realização dos descontos é a aplicação de multa aos responsáveis pela omissão. Ressalva-se que as determinações continuam vigentes.
52. Logo, face descumprimento de decisão do Tribunal, sem motivo justificado, configurou a irregularidade prevista no inciso IV e § 1º, ambos do art. 58 da Lei 8.443/1992 c/c o inciso VII, do art. 268 do RI/TCU. A irregularidade deve ser imputada aos responsáveis pela tomada de decisão na hierarquia do Hospital Federal da Lagoa, no caso em tela, os ocupantes dos cargos de Diretor-Geral, pois, conforme relatado pela gestora de área de recursos humanos, Serviço de Gestão de Pessoas, esse setor estaria limitado a fazer descontos das horas não trabalhadas quando estas forem comunicados pela chefia imediata do servidor ou registrados no controle eletrônico de frequência (peça 168, p. 4) . Portanto, a gestora de recursos humanos não pode ser responsável por carência de competência.
53. Destaca-se que, conforme Ofício 338/2019/HFL/CARH/HFL/DGHMS-RJ/SAS/MS, de 16/5/2019, o ocupante do cargo de Diretor Geral do Hospital Federal da Lagoa era o Sr. Vasco Lauria da Fonseca Filho (CPF XXX.178.057-XX) (peça 168, p. 1) . Após pesquisa no sítio eletrônico http://www.portaldatransparencia.gov.br/servidores/1604886, constatou-se que o responsável assumiu o cargo comissionado desde 22/10/2018 a 13/9/2019. Assim, considerando a data de ciência do Ofício de Notificação de 11/4/2019 (peça 165) e o prazo máximo de 90 dias, chegaria à data 10/7/2019, portanto, dentro do período de exercício da função de Diretor. 
54. Assim, considerando que os atos de notificação alertaram ao Diretor Geral, com fulcro no § 3º, art. 268, do RITCU, sobre a desnecessidade de prévia audiência, é devido a aplicação de multa prevista no inciso IV e § 1º, ambos do art. 58 da Lei 8443/1992 c/c o inciso VII, do art. 268 do RI/TCU ao responsável pelo descumprimento da determinação contida no subitem 1.7.1.1, do Acórdão 2210/2019-TCU-Segunda Câmara.
55. Em síntese, restou configurado o não cumprimento de determinação do Diretor Geral do Hospital Federal da Lagoa (não realizar os descontos) , resultando na aplicação de multa prevista no inciso IV e § 1º, ambos do art. 58 da Lei 8.443/1992 c/c o inciso VII, do art. 268 do RI/TCU; e na necessidade de alterar responsabilidade pelas determinações contidas nos subitens 1.7.1.1, parte final, e 1.7.1.2, ambos do Acórdão 2210/2019-TCU-Segunda Câmara.
Núcleo Estadual do Ministério da Saúde no Estado do Rio de Janeiro (NERJ) 
56. Foram realizadas determinações ao Núcleo Estadual do Ministério da Saúde no Estado do Rio de Janeiro (NERJ) via subitem 9.4 do Acórdão 1072/2015-TCU-Segunda Câmara, absorvida pelo subitem 1.7.2 do Acórdão 2210/2019-TCU-Segunda Câmara. 
57. Em relação ao item 9.4 do acórdão em monitoramento, constou da instrução à peça 124 que, por meio do Ofício 1.579/2015/DIGAD-RJ, de 25/6/2015, o NERJ comunicou a abertura de processos administrativos em nome dos servidores Aloísio Tibiriçá Miranda (SIPAR 25001.016656/2015-50) , Carlindo de Souza Machado e Silva Filho (SIPAR 25001.016648/2015-11) , Abdu Kexfe (SIPAR 25001.016651/2015-27) , Celso Corrêa de Barros (SIPAR 25001.016645/2015-70) e Paulo César Geraldes (SIPAR 25001.016641/2015-91) - peça 49, p. 1. Acrescentou que foi repassada cópia do referido Acórdão à Controladoria Geral da União, que se pronunciou no sentido de que, caso o ressarcimento não ocorra, o NERJ deveria instaurar tomadas de contas especiais e cientificar aquela controladoria (peça 49) .
58. Também constou que foi solicitado ao Cremerj, por meio do Ofício 1.031/2015/DIGAD-RJ, de 28/4/2015, o período em que os servidores supracitados atuaram no corpo diretivo daquele conselho, uma vez que sem esta informação não havia como tomar providências quanto ao valor exato devido por cada servidor. Naquela ocasião, por meio do Ofício GAB 188/2015, o Cremerj se pronunciou no sentido de que haviam sido interpostos embargos de declaração e que, na medida em que estes tinham efeito suspensivo, estava impossibilitado de, naquele momento, adotar qualquer providência (peça 49, p. 2 e 7) .
59. Com relação ao caso do Sr. Aloísio Tibiriçá Miranda, o NERJ encaminhou as planilhas contidas à peça 148, p. 8-14, que totalizam o montante de R$ 14.012,48. Com relação ao caso do Sr. Carlindo de Souza Machado e Silva Filho, o NERJ encaminhou as planilhas contidas à peça 148, p. 15-21 e p. 22-28, que totalizam o montante de R$ 19.096,26. Apesar de atendimento à determinação contida no subitem 9.4.1 do Acórdão 1072/2015-TCU-Segunda Câmara, coube determinar ao NERJ que efetuasse os ressarcimentos calculados, efetuando tal comprovação junto a este Tribunal no prazo de 60 dias, sob pena de responsabilização solidária e/ou aplicação de multa ao Coordenador-Geral do NERJ e ao Chefe da Divisão de Gestão Administrativa do NERJ, com base no art. 58 da Lei 8.443/1992.
60. Com relação aos servidores Abdu Kexfe, Celso Corrêa de Barros e Paulo César Geraldes, os comandos foram os seguintes (itens 9.4.2 e 9.4.3 do Acórdão 1072/2015-TCU-Segunda Câmara) :
'9.4.2. em relação aos servidores aposentados Abdú Kexfe e Celso Correa de Barros, apure, com exatidão, o tempo que estiveram à disposição do Cremerj, em tempo integral, embora cedidos à Secretaria Estadual de Saúde do Rio de Janeiro, com o Ministério da Saúde arcando com suas respectivas remunerações, e providencie o ressarcimento dos valores recebidos indevidamente nesse período e, caso o Cremerj se recuse a efetuar esse ressarcimento, promova a abertura de Tomada de Contas Especial, para apurar responsabilidades e quantificar o dano ao erário, dando ciência a este Tribunal do cumprimento da medida adotada, no prazo de sessenta dias a contar da ciência deste Acórdão; 
9.4.3. em relação ao servidor Paulo César Geraldes apure, com exatidão, o tempo que esteve à disposição do Cremerj, em tempo integral, sem cumprir sua jornada de trabalho junto ao Núcleo Estadual do Rio de Janeiro do Ministério da Saúde - Nerj/MS, e providencie o ressarcimento dos respectivos valores pagos pelo Ministério da Saúde, nesse período, indevidamente, à título de remuneração e, caso o Cremerj se recuse a efetuar esse ressarcimento, promova a abertura de Tomada de Contas Especial, para apurar responsabilidades e quantificar o dano ao erário, dando ciência a este Tribunal do cumprimento da medida adotada, no prazo de sessenta dias a contar da ciência deste Acórdão;'
61. Para esses itens, verificou-se que o NERJ não conseguiu adotar as medidas necessárias em razão do extravio de documentos por parte do Cremerj, tendo informado que 'esta Divisão está verificando qual a competência que lhe é devida para atuar de forma mais efetiva em relação ao não atendimento do solicitado ao Cremerj e a Secretaria Municipal de Saúde de Cabo Frio, notadamente por serem aqueles órgãos possuidores de competências próprias e autônomas, sobre as quais esta Divisão não tem ingerência' (peça 155) .
62. Ademais, em complemento, na mesma peça, o NERJ informou que, por se tratar de processo de investigação e cobrança de órgãos não vinculados a esse Núcleo, e por entender que o órgão responsável por tal investigação e apuração das responsabilidades, o Ministério Público Federal, já está atuando em processo com o mesmo objeto, por meio do Inquérito Civil 1.30.012.001186/2010-71, esta Divisão considerou que deveria aguardar a conclusão do inquérito, com as devidas responsabilizações, para executar o que for determinado.
63. Nesse sentido, o Cremerj encaminhou os documentos contidos às peças 141 e 142, as quais foi sugerido seu encaminhamento ao NERJ, que deveria avaliar se tais documentos seriam suficientes para a realização das quantificações necessárias, a exemplo das realizadas para os servidores Aloísio Tibiriçá Miranda e Carlindo de Souza Machado e Silva Filho. Asseverou que não se poderia deixar de adotar as medidas determinadas no acórdão em face de eventual corporativismo das entidades envolvidas, razão pela qual coube, desde aquele momento sugerir expedição de determinação ao Cremerj para que apresentasse ao NERJ as informações por este solicitadas, no prazo máximo de 30 dias, inclusive caso o contido nas peças 141 e 142 fosse insuficiente à apuração dos valores a serem ressarcidos pelos servidores mencionados nos itens 9.4.2 e 9.4.3 do Acórdão 1072/2015-TCU-Segunda Câmara, sob pena de aplicação de multa ao seu presidente, com base no art. 58 da Lei 8.443/1992.
64. Ademais, sugeriu-se determinar ao NERJ que:
	a) promovesse, de imediato, as diligências ao Cremerj que se fizessem necessárias com vistas ao atendimento dos itens 9.4.2 e 9.4.3 do Acórdão 1072/2015-TCU-Segunda Câmara, com prazo de atendimento não superior a 30 dias, sob pena de responsabilização solidária e/ou aplicação de multa ao Coordenador-Geral do NERJ e ao Chefe da Divisão de Gestão Administrativa do NERJ, com base no art. 58 da Lei 8.443/1992;
	b) calculasse os ressarcimentos devidos pelos servidores mencionados nos itens 9.4.2 e 9.4.3 do Acórdão 1072/2015-TCU-Segunda Câmara, sendo que, caso o Cremerj não fornecesse as informações necessárias, adotasse estimativas de modo a garantir que o débito incluísse a totalidade dos dias não trabalhados, e efetuasse as cobranças necessárias, no prazo de 90 dias, comunicando ao Tribunal, nesse mesmo prazo, os resultados obtidos, sob pena de responsabilização solidária e/ou aplicação de multa ao Coordenador-Geral do NERJ e ao Chefe da Divisão de Gestão Administrativa do NERJ, com base no art. 58 da Lei 8.443/1992.
65. O Ofício 551/2019-TCU/Sec-RJ, de 29/3/2019 (peça 160) notificou o Núcleo Estadual do Ministério da Saúde no Estado do Rio de Janeiro ao relatar que encaminharia cópia do referido acórdão para conhecimento e adoção das medidas previstas no item 1.7.2, conforme ciência de comunicação às peças 161 e 167, de 2/4/2019 e 25/4/2019, respectivamente. Já o subitem 1.7.2 do Acórdão 2210/2019-TCU-Segunda Câmara determinou à Órgão Gestor Hospitalar nos seguintes termos:
'1.7.2.1. relativamente aos servidores Aloísio Tibiriçá Miranda (XXX.677.087-XX) e Carlindo de Souza Machado e Silva Filho (XXX.815.687-XX) , efetue os ressarcimentos calculados (respectivamente R$ 14.012,48 e R$ 19.096,26) , seja por meio de GRU ou por meio de desconto em folha, conforme a situação do servidor, efetuando tal comprovação junto a este Tribunal no prazo de 60 (sessenta) dias, a contar da ciência desta deliberação; 
1.7.2.2. promova, de imediato, as diligências ao Cremerj que se façam necessárias com vistas ao atendimento dos subitens 9.4.2 e 9.4.3 do Acórdão 1072/2015-TCU-Segunda Câmara, informando este tribunal, no prazo de 30 (trinta) dias, os resultados obtidos; 
1.7.2.3. calcule os ressarcimentos devidos pelos servidores mencionados nos subitens 9.4.2 e 9.4.3 do Acórdão 1072/2015-TCU-Segunda Câmara, e, caso o Cremerj não forneça as informações necessárias, adote estimativas de modo a garantir que o débito inclua a totalidade dos dias não trabalhados, e efetue as cobranças necessárias, no prazo de 90 (noventa) dias, a contar da ciência desta deliberação, comunicando ao Tribunal, ao término do referido prazo, os resultados obtidos;'
66. Para esclarecimentos, ressalta-se que, com relação ao Acórdão 1072/2015-TCU-Segunda Câmara, a determinação contida no subitem 9.4.1 foi atendida, as contidas nos subitens 9.4.2 e 9.4.3, ambas do Acórdão 1072/2015-TCU-Segunda Câmara, foram absorvidas pela determinação contida no subitem 1.7.2.3 do Acórdão 2210/2019-TCU-Segunda Câmara, e acrescentada a contida no subitem 1.7.2.3 do Acórdão 2210/2019-TCU-Segunda Câmara.
67. Destaca-se que, até o presente momento, o jurisdicionado não apresentou respostas relativas ao Acórdão 2210/2019-TCU-Segunda Câmara. Dessa forma não há como considerar que o NERJ tenha cumprido as determinações contidas nos subitens 9.4.2 e 9.4.3, ambas do Acórdão 1072/2015-TCU-Segunda Câmara ou aquelas contidas no item 1.7.2 do Acórdão 2210/2019-TCU-Segunda Câmara, face a documentação insuficiente ou ausência de documentação probatória. Assim, ressalvadas as diretrizes do inciso I, art. 7º, da Resolução TCU 315/2020 c/c o inciso VII, do art. 268 do RI/TCU, o procedimento processual para as determinações é a aplicação de multa aos responsáveis pela omissão. Ressalva-se que as determinações continuam vigentes.
68. Além disso, face descumprimento de decisão do Tribunal, sem motivo justificado, configurou-se a irregularidade prevista no inciso IV e § 1º, ambos do art. 58, da Lei 8.443/1992 c/c o inciso VII, do art. 268 do RI/TCU. A irregularidade deve ser imputada aos responsáveis pela hierarquia na tomada de decisão do Núcleo Estadual do Ministério da Saúde no Estado do Rio de Janeiro, no caso em tela, os ocupantes dos cargos de Superintendente, antigo Coordenador-Geral, já que não apresentou documentos que sustentasse a imputação de responsabilidade ao Chefe da Divisão de Gestão Administrativa, outro agente passível de responsabilidade.
69. Conforme pesquisa no sítio eletrônico na internet, http://www.in.gov.br, os ocupantes do cargo de Coordenador-Geral/Superintendente do NERJ eram o Sr. João Pedro de Moura Busch (CPF: XXX.839.717-XX) , durante o período de 17/4/2018 a 24/5/2019, conforme Portaria GM/MS 1.021, de 17/4/2018; o Sr. Marcelo Muniz Lamberti (CPF: XXX.166.787-XX) , durante o período de 24/5/2019 a 12/6/2019, conforme Portarias MS/GM 1.065/2019 e 1.387/2019, de 24/5/2019 e de 12/6/2019, respectivamente; o Sr. Jonas Roza (CPF: XXX.494.447-XX) , a partir de 17/7/2019, conforme Portaria CC/PR 2.046/2019, de 17/7/2019 e Portaria NERJ 37, de 25/10/2019 (peça 178) .
70. Ressalta-se que as ciências de comunicação se deram nas datas de 2/4/2019 e 25/4/2019. Caso considere a última data como a válida para fins de notificação, o Sr. João Pedro de Moura Busch teria tido apenas 30 dias para implementar as determinações. De forma análoga, o Sr. Marcelo Muniz Lamberti teve apenas 20 dias. Por conseguinte, entende-se que esses prazos não seriam hábeis a responsabilizar os gestores pelo descumprimento das determinações, já que os prazos disponibilizados para tanto, foram 60 ou 90 dias, prazos superiores, portanto, daqueles disponíveis ao exercício pelos gestores.
71. Entretanto, o Sr. Jonas Roza já exerceu o cargo de Superintendente em período superior ao previsto nas determinações, 90 dias, por exemplo (de 17/7/2019 a 25/10/2019) . Além disso, cabe ao Superintendente se atualizar das determinações impostas ao órgão, face suas responsabilidades como gestor máximo.
72. Dessa forma, a responsabilização pelo descumprimento dessas determinações dessa Corte de Contas deve recair sobre o Sr. Jonas Roza (CPF: XXX.494.447-XX) , já que foi aquele que teve as condições mínimas para cumpri-las. 
73. Assim, considerando que os atos de notificação alertaram ao Superintendente, com fulcro no § 3º do art. 268 do RITCU, sobre a desnecessidade de prévia audiência, é devido a aplicação de multa prevista no inciso IV e § 1º, ambos do art. 58 da Lei 8.443/1992 c/c o inciso VII, do art. 268 do RI/TCU ao responsável pelo descumprimento das determinações contidas no subitem 1.7.2 do Acórdão 2210/2019-TCU-Segunda Câmara.
Conselho Regional de Medicina do Estado do Rio de Janeiro (Cremerj) 
74. Em resposta à diligência realizada via Ofício 864/2018-TCU/SECEX-RJ, o Cremerj enviou o Ofício Gab 171/2018, de 5/6/2018, à peça 141 e 142. Nesse ofício, o Cremerj registrou que teria encaminhado ao NERJ os documentos pedidos, recebidos em 23/10/2015, no período definido no Acórdão 72/2015-TCU, ou seja, de janeiro de 2010 a março de 2011 (peça 141, p. 1) .
75. O Ofício 552/2019-TCU/Sec-RJ, de 29/3/2019 (peça 164) notificou o Conselho Regional de Medicina do Estado do Rio de Janeiro ao relatar que encaminharia cópia do referido acórdão para conhecimento e adoção das medidas previstas no item 1.7.3, conforme aviso de recebimento (AR) à peça 169. Em seguida, o Cremerj, por meio do Ofício Gab 172/2019, de 7/8/2019, solicitou prorrogação de prazo (peça 171) , o qual obteve, por meio do Acórdão 8077/2019-TCU-Segunda Câmara, a prorrogação de prazo por mais 30 dias (peça 173) . A comunicação desse acórdão foi concretizada por meio do Ofício 1.021/2019-TCU/SecexSaúde, de 11/9/2019, à peça 174, conforme AR de 20/9/2019 (peça 175) . Já o subitem 1.7.3 do Acórdão 2210/2019-TCU-Segunda Câmara determinou ao Cremerj nos seguintes termos:
'apresente ao Núcleo Estadual do Ministério da Saúde no Estado do Rio de Janeiro - NERJ as informações por este solicitadas, no prazo de 30 (trinta) dias, inclusive caso o contido nas peças 141 e 142 seja insuficiente à apuração dos valores a serem ressarcidos pelos servidores mencionados nos itens 9.4.2 e 9.4.3 do Acórdão 1072/2015-TCU-Segunda Câmara.'
76. Por meio do Ofício Gab 261/2019, de 22/10/2019, o Cremerj apresentou respostas ao Ofício 552/2019-TCU/Secex-RJ (peça 177, p.1-2) . No citado documento, o Conselheiro Presidente informa que:
'Desde o dia 30 de setembro de 2019, os Srs. Celso Corrêa de Barros, Abdu Kexfe e Paulo César Geraldes não integram mais o corpo de Conselheiros deste Conselho Regional de Medicina do Estado do Rio de Janeiro, visto que no dia 01 de outubro de 2018 assumiu a atual gestão.
Quanto à solicitação de ressarcimento pelo CREMERJ das verbas recebidas pelos, à época, Conselheiros, primeiramente, esclarecemos que, conforme prevêem a Lei n. 3.268/57 e a Resolução CFM n. 1541/98, a função de Conselheiro não é remunerada.
O art. 14 da Resolução CFM 1.541/1998 prevê que a função de conselheiro não é remunerada, cabendo, no entanto, a concessão de diárias e/ou jetons quando da realização de tarefas do respectivo Conselho, na forma que vier a ser regulada pelo Conselho Federal de Medicina e em cada Conselho Regional, no âmbito de sua jurisdição;
Em complementação ao normativo acima, acrescentamos que o Conselho Federal de Medicina regulou a concessão de diárias, jeton e auxílio representação, por meio da Resolução CFM n. 2.175/2017. 
Caso, ainda assim, esta Corte de Contas entenda pela percepção indevida de proventos, o valor recebido, a título de proventos, no respectivo período, deve ser cobrado diretamente aos servidores envolvidos, haja vista a inexistência de nexo de causalidade entre a conduta deste Conselho e eventual aferição de vantagem indevida por parte do funcionário público.
Cumpre esclarecer que, para integrar os quadros de Conselheiro deste órgão fiscalizador do exercício de medicina, há um processo eleitoral, disciplinado pela RESOLUÇÃO CFM N° 2.182/2018, sendo estes democraticamente eleitos pelos médicos do Estado do Rio de Janeiro, e, portanto, sem nenhuma ingerência do CREMERJ.
Frisa-se que a imposição de ressarcimento por parte deste Conselho configuraria bis in idem, haja vista que a verba indenizatória já fora repassada aos então conselheiros, o que geraria inestimáveis prejuízos ao orçamento desta autarquia.
Acrescentamos que cópia da presente foi encaminhada ao Ministério da Saúde - Núcleo do Estado do Rio de Janeiro. 
Por fim, encaminhamos anexo à presente a relação da composição do corpo de Conselheiros no período de 1993 a 2018, bem como a Relação de pagamentos recebidos pelos, à época, Conselheiros, Abdu Kexfe, Paulo César Geraldes e Celso Corrêa de Barros.'
76.1. À p. 4-8, há descrição, por período de gestão, dos ocupantes dos cargos e a relação do corpo de conselheiros, desde 1993 a 2018.
76.2. À p. 9-14, há a relação, por data, de pagamentos realizados ao Sr. Paulo César Geraldes, desde 24/4/2008 a 28/9/2018, totalizando a quantia de R$ 1.092.149,49.
76.3. À p. 15-20, há a relação, por data, de pagamentos realizados ao Sr. Abdu Kexfe, desde 6/5/2008 a 5/6/2018, totalizando a quantia de R$ 735.347,74.
73.4. À p. 21, há a relação de pagamentos realizados ao Sr. Celso Correa de Barros, desde 2/5/2011 a 2/6/2011, totalizando a quantia de R$ 3.136,24.
Análise
77. Conforme previsão legal, Lei 3.268/1957, a função de conselheiro é honorífica, mas prevê a percepção de diárias, jetons e auxílio de representação, além de que a participação no conselho é voluntária, assistindo razão ao Cremerj sobre a função de conselheiro não ser remunerada, mas cabendo pagamentos de indenizações, regulamentada pela Resolução CFM n. 2.175/2017 e sobre a existência de processo eleitoral para a participação no Cremerj. 
78. Destaca-se que o Cremerj fora beneficiado pela atuação dos funcionários públicos acima citados. Contudo, o pagamento de indenizações aos conselheiros equilibra esses benefícios. Assim, a cobrança pelos serviços não prestados às unidades hospitalares oneraria sobremaneira o conselho regional. Por isso, considera razoável, que a responsabilidade pelo ressarcimento ao cofre público caiba apenas aos conselheiros. Logo, merecem acolhimento as alegações de que a cobrança deveria ser direta aos envolvidos e de que o ressarcimento por parte do Conselho configuraria bis in idem.
79. Destaca-se que não há, nas respostas, comprovação de que essa documentação tenha sido encaminhada ao Núcleo Estadual do Ministério da Saúde no Estado do Rio de Janeiro. Por isso, a alegação de que tenha encaminhado ao NERJ não merece prosperar. Por conseguinte, há de considerar atendimento parcial pelo Cremerj, na pessoa de seu presidente, Sr. Sylvio Sérgio Neves Provenzano - CPF XXX.341.507-XX, da determinação contida no subitem 1.7.3 do Acórdão 2210/2019-TCU-Segunda Câmara.
80. Contudo, cabe o Tribunal assinar novo prazo de 15 (quinze) dias, contados da ciência da notificação, para que o Conselho Regional de Medicina do Estado do Rio de Janeiro (Cremerj) cumpra integralmente a determinação contida no subitem 1.7.3 do Acórdão 2210/2019-TCU-Segunda Câmara, de sorte a comprovar a apresentação ao Núcleo Estadual do Ministério da Saúde no Estado do Rio de Janeiro - NERJ as informações por este solicitadas, inclusive caso o contido nas peças 141 e 142 seja insuficiente à apuração dos valores a serem ressarcidos pelos servidores mencionados nos itens 9.4.2 e 9.4.3 do Acórdão 1072/2015-TCU-Segunda Câmara, mediante documentação probatória. 
81. Com relação à continuidade desse monitoramento, considera-se que o objeto das determinações visa corrigir os efeitos das irregularidades apontadas, repercutindo na subsunção do § 1º, art. 17, da Resolução TCU 315/2020, ou seja, autoriza a continuidade desse monitoramento.
CONCLUSÃO
82.  Com relação aos subitens 9.2.1 e 9.2.2 do Acórdão 1072/2015-TCU-Segunda Câmara, verifica-se que as determinações foram atendidas, conforme entendimento do Acórdão 2210/2019-TCU-Segunda Câmara (item 14 desta instrução) . 
83. No que se refere ao item 9.3 do Acórdão 1072/2015-TCU-Segunda Câmara, absorvido pelo subitem 1.7.1 do Acórdão 2210/2019-TCU-Segunda Câmara, não foi possível verificar o cumprimento da determinação, o que configurou a irregularidade prevista no inciso IV e § 1º, ambos do art. 58 da Lei 8.443/1992 c/c o inciso VII do art. 268 do RI/TCU aos gestores com poderes decisórios pertinentes às determinações. 
84. No entanto, as informações prestadas levaram-nos a reconhecer a necessidade de alteração de responsabilidade do HFL para a Corregedoria Geral/MS quanto às determinações contidas nos subitens 1.7.1.1, parte final, e 1.7.1.2, ambos do Acórdão 2210/2019-TCU-Segunda Câmara, isto é, afastar do Diretor Geral do HFL a responsabilidade dessas determinações (itens 48 a 50 desta instrução) .  
85. Por conseguinte, ressalvadas as diretrizes do inciso I, art. 7º, da Resolução TCU 315/2020 c/c o inciso VII, do art. 268 do RI/TCU, considera-se adequada a aplicação de multa prevista no inciso IV e § 1º, ambos do art. 58 da Lei 8.443/1992 c/c o inciso VII do art. 268 do RI/TCU ao responsável pelo descumprimento da determinação contida no item 9.3 do Acórdão 1072/2015-TCU-Segunda Câmara ou subitem 1.7.1, primeira parte, do Acórdão 2210/2019-TCU-Segunda Câmara. Ressalva-se que a determinação continua vigente (itens 16 a 55 desta instrução) .
86. No que concerne ao subitem 9.4 do Acórdão 1072/2015-TCU-Segunda Câmara, foi atendida apenas a determinação contida no subitem 9.4.1 desse acórdão, restando aquelas contidas nos subitens 9.4.2 e 9.4.3, desse mesmo acórdão, absorvidas pelo subitem 1.7.2.3 do Acórdão 2210/2019-TCU-Segunda Câmara e acrescentados os subitens 1.7.2.1 e 1.7.2.2 neste acórdão. Contudo, a jurisdicionada não apresentou respostas quanto ao Acórdão 2210/2019-TCU-Segunda Câmara. Assim, não foi possível verificar o cumprimento das determinações, face a ausência probatória de realização decorrente da resposta insuficiente e ausência de resposta, ou seja, à revelia, para o primeiro acórdão e para o último, respectivamente. Isso configurou a irregularidade prevista no inciso IV e § 1º, ambos do art. 58 da Lei 8.443/1992 c/c o inciso VII do art. 268 do RI/TCU aos gestores com poderes decisórios pertinentes às determinações. Por conseguinte, ressalvadas as diretrizes do inciso I, art. 7º, da Resolução TCU 315/2020 c/c o inciso VII do art. 268 do RI/TCU, ponderou-se a aplicação de multa prevista no inciso IV e § 1º, ambos do art. 58 da Lei 8.443/1992 c/c o inciso VII do art. 268 do RI/TCU ao responsável pelo descumprimento das determinações contidas no item 1.7.2 do Acórdão 2210/2019-TCU-Segunda Câmara. Ressalva-se que as determinações continuam vigentes (itens 56 a 73 desta instrução) .
87. Quanto ao item 1.7.3 do Acórdão 2210/2019-TCU-Segunda Câmara, foi possível verificar que o Cremerj tenha cumprido parcialmente a determinação contida nesse subitem cumulado com a fixação de novo prazo para cumprimento da determinação (itens 74 a 80 desta instrução) .
88. Com relação à continuidade desse monitoramento, considera-se que o objeto das determinações visa a corrigir os efeitos das irregularidades apontadas, repercutindo na subsunção do § 1º, art. 17, da Resolução TCU 315/2020, ou seja, autoriza a continuidade desse monitoramento.
PROPOSTA DE ENCAMINHAMENTO
89. Ante o exposto, submetem-se os autos à consideração superior, propondo-se:
89.1. considerar cumprida a determinação contida no subitem 9.4.1 Acórdão 1072/2015-TCU-Segunda Câmara;
89.2. considerar prejudicadas as determinações contidas no subitem 1.7.1.1, parte final, e subitem 1.7.1.2, ambas do Acórdão 2210/2019-TCU-Segunda Câmara, face a alteração de destinatário c/c o art. 16 da Portaria-Segecex 315/2020;
89.3. considerar não cumpridas as determinações contidas no: i) subitem 1.7.1.1, primeira parte, do Acórdão 2210/2019-TCU-Segunda Câmara (o qual absorveu o objeto do item 9.3 do Acórdão 1072/2015-TCU-Segunda Câmara) ; ii) subitens 1.7.2.1 e 1.7.2.2, ambos do Acórdão 2210/2019-TCU-Segunda Câmara; e, iii) além do subitem 1.7.2.3, do Acórdão 2210/2019-TCU-Segunda Câmara (o qual absorveu os subitens 9.4.2 e 9.4.3, ambos do Acórdão 1072/2015-TCU-Segunda Câmara) ;
89.4. considerar parcialmente cumpridas as determinações contidas no subitem 1.7.3 do Acórdão 2210/2019-TCU-Segunda Câmara.;
89.5. com fulcro no art. 251, do Regimento Interno do TCU, assinar novo prazo, ao Hospital Federal da Lagoa (HFL) , com vistas a comprovar atendimento à determinação contida no subitem 1.7.1.1, primeira parte, do Acórdão 2210/2019-TCU-Segunda Câmara - o qual absorveu o conteúdo do subitem 9.3 do Acórdão 1072/2015-TCU-Segunda Câmara (comprove junto a este Tribunal, no prazo de 90 (noventa) dias, a contar da ciência desta deliberação, a realização do desconto das horas não trabalhadas pela servidora Marcia Rosa de Araújo (XXX.917.897-XX) , sejam aquelas relativas ao exercício de cargo no Cremerj sejam aquelas relativas a débitos existentes no exercício de 2018 e 2019, se for o caso) ;
89.6. com fulcro no art. 251, do Regimento Interno do TCU, assinar novo prazo, ao Núcleo Estadual do Ministério da Saúde no Estado do Rio de Janeiro - NERJ, com vistas a comprovar as determinações contidas nos subitens 1.7.2.1 e 1.7.2.2, ambos do Acórdão 2210/2019-TCU-Segunda Câmara, além daquela contida no subitem 1.7.2.3 do Acórdão 2210/2019-TCU-Segunda Câmara - o qual absorveu os objetos dos subitens 9.4.2 e 9.4.3, ambos do Acórdão 1072/2015-TCU-Segunda Câmara -, [1.7.2.1. relativamente aos servidores Aloísio Tibiriçá Miranda (XXX.677.087-XX) e Carlindo de Souza Machado e Silva Filho (XXX.815.687-XX) , efetue os ressarcimentos calculados (respectivamente R$ 14.012,48 e R$ 19.096,26) , seja por meio de GRU ou por meio de desconto em folha, conforme a situação do servidor, efetuando tal comprovação junto a este Tribunal no prazo de 60 (sessenta) dias, a contar da ciência desta deliberação; 1.7.2.2. promova, de imediato, as diligências ao Cremerj que se façam necessárias com vistas ao atendimento dos subitens 9.4.2 e 9.4.3 do Acórdão 1072/2015-TCU-Segunda Câmara, informando este tribunal, no prazo de 30 (trinta) dias, os resultados obtidos; e, 1.7.2.3. calcule os ressarcimentos devidos pelos servidores mencionados nos subitens 9.4.2 e 9.4.3 do Acórdão 1072/2015-TCU-Segunda Câmara, e, caso o Cremerj não forneça as informações necessárias, adote estimativas de modo a garantir que o débito inclua a totalidade dos dias não trabalhados, e efetue as cobranças necessárias, no prazo de 90 (noventa) dias, a contar da ciência desta deliberação, comunicando ao Tribunal, ao término do referido prazo, os resultados obtidos];
89.7. com fulcro no art. 251, do Regimento Interno do TCU, assinar novo prazo, ao Cremerj, com vistas a comprovar as determinações contidas no subitem 1.7.3 do Acórdão 2210/2019-TCU-Segunda Câmara (apresentar ao Núcleo Estadual do Ministério da Saúde no Estado do Rio de Janeiro - NERJ as informações por este solicitadas, inclusive caso o contido nas peças 141 e 142 seja insuficiente à apuração dos valores a serem ressarcidos pelos servidores mencionados nos itens 9.4.2 e 9.4.3 do Acórdão 1072/2015-TCU-Segunda Câmara) , mediante documentação probatória;
89.8. aplicar aos responsáveis a seguir indicados, com fundamento nos arts. 1º, incisos II e IX, da Lei 8.443/1992, a multa prevista no art. 58, inciso IV e § 1º, da referida Lei, c/c o art. 268, inciso IV, do RI/TCU, individualmente, com a fixação do prazo de quinze dias, a contar das notificações, para que comprovem, perante este Tribunal (art. 214, inciso III, alínea 'a', do Regimento Interno) , o recolhimento das quantias aos cofres do Tesouro Nacional, atualizadas monetariamente desde a data deste acórdão até a dos efetivos recolhimentos, se forem pagas após o vencimento, na forma da legislação em vigor:
89.8.1. ao Sr. Vasco Lauria da Fonseca Filho (CPF XXX.178.057-XX) , Diretor Geral do Hospital Federal da Lagoa, durante o período 	de 11/4/2019 a 11/7/2019, por deixar de dar cumprimento à determinação contida no subitem 1.7.1.1, primeira parte, do Acórdão 2210/2019-TCU-Segunda Câmara, em afronta ao inciso IV e § 1º, ambos do art. 58, da Lei 8.443/1992 c/c o inciso VII, do art. 268, do Regimento Interno/TCU; e, 
89.8.2.  ao Sr. Jonas Roza (CPF: XXX.494.447-XX) , Superintendente do Núcleo Estadual do Ministério da Saúde no Estado do Rio de Janeiro (NERJ) , durante o período de 17/7/2019 a 17/10/2019	, por deixar de dar cumprimento à determinação contida no subitem 1.7.2 do Acórdão 2210/2019-TCU-Segunda Câmara, em afronta ao inciso IV e § 1º, ambos do art. 58, da Lei 8.443/1992 c/c o inciso VII, do art. 268, do Regimento Interno/TCU;
89.9. autorizar, desde logo, nos termos do art. 28, inciso II, da Lei 8.443/1992, a cobrança judicial da dívida, caso não atendida a notificação;
89.10. dar continuidade, com fundamento no § 1º, art. 17, da Resolução TCU 315/2020, o atual monitoramento;
89.11. dar ciência, com fulcro no inciso II, art. 2º, da Resolução 315/2020-TCU c/c inciso VIII, art. 268 do Regimento Interno, de que as determinações continuam vigentes ao Hospital Federal da Lagoa (subitem 1.7.1.1, primeira parte, do Acórdão 2210/2019-TCU-Segunda Câmara) , e ao Núcleo Estadual do Ministério da Saúde no Estado do Rio de Janeiro (subitem 1.7.2 do Acórdão 2210/2019-TCU-Segunda Câmara) ; e,
89.12. encaminhar o acórdão que vier a ser proferido, acompanhado do voto e do relatório que o fundamentarem, ao Hospital Federal dos Servidores do Estado, ao Hospital Federal da Lagoa, ao Núcleo Estadual do Ministério da Saúde no Estado do Rio de Janeiro e ao Conselho Regional de Medicina do Estado do Rio de Janeiro e aos responsáveis."
É o Relatório.

Adriano Barcelos Romeiro (OAB/RJ 97.403).

Não atuou.

MONITORAMENTO EM PROCESSO DE REPRESENTAÇÃO. DESCUMPRIMENTO DE DELIBERAÇÕES DESTA CORTE RELATIVAS A IRREGULARIDADES COMETIDAS POR SERVIDORES PÚBLICOS FEDERAIS INVESTIDOS NO CARGO DE MÉDICO. INEXISTÊNCIA DE JUSTIFICATIVAS. APLICAÇÃO DE MULTA. DETERMINAÇÃO.

MONITORAMENTO (MON)

Secretaria de Controle Externo da Saúde (SecexSaúde).

Trago à apreciação deste Colegiado Monitoramento autuado para examinar o cumprimento das determinações constantes dos subitens 9.2 a 9.4 do Acórdão 1072/2015-TCU-Segunda Câmara, proferido no âmbito do TC Processo 006.013/2011-2, que trata de Representação formulada pela então Secretaria de Controle Externo no Estado do Rio de Janeiro (Secex/RJ) , efetuada com base na documentação encaminhada a este Tribunal como denúncia de possíveis irregularidades cometidas por servidores públicos federais investidos no cargo de médico, os quais, apesar de eleitos para o Conselho Regional de Medicina do Estado do Rio de Janeiro (Cremerj) , não teriam se licenciado de seus cargos e continuariam a receber seus salários sem cumprimento da carga horária exigida, com assinatura fictícia do ponto e conivência de seus superiores.
2.	Após ter sido apreciada a aludida Representação, foram opostos embargos de declaração, tendo sido exarados o Acórdão 1435/2015-TCU-Segunda Câmara (peças 13) que retificou o Acórdão 1072/2015-TCU-Segunda Câmara, por inexatidão material, conferindo ajustes na redação dos dispositivos da deliberação embargada, e o Acórdão 3065/2015-TCU-Segunda Câmara (peça 26) .
3.	No âmbito dessa última deliberação proferida no TC Processo 006.013/2011-2, foi esclarecido aos recorrentes que o Tribunal tinha considerado que a irregularidade decorrente do exercício de funções no Conselho Regional de Medicina do Estado do Rio de Janeiro (Cremerj) poderia ser afastada mediante comprovação da compensação de horários, para se garantir o cumprimento da carga horária a que cada médico está vinculado na instituição pública de saúde em que está lotado, de tal forma que poderia ser aceita a compensação de horários que fosse efetuada após a ciência do teor do Acórdão 1072/2015-TCU-Segunda Câmara, ainda que relativa a ocorrências passadas, contanto que estivesse embasada documentalmente, por meio de procedimentos clínicos e/ou cirúrgicos ou, ainda, outro tipo de atividade correlacionada ao cargo ocupado, devendo estar restrita a horários diversos das respectivas escalas de trabalho, conforme preconiza o art. 44, inciso II, da Lei 8.112/1990.
4. 	O primeiro monitoramento do cumprimento do Acórdão 1072/2015-TCU-Segunda Câmara foi realizado pela extinta Secretaria do TCU no Estado do Rio de Janeiro que concluiu (peça 157, p. 5) que: "com relação aos itens 9.2.1 e 9.2.2 do Acórdão 1072/2015-TCU-Segunda Câmara, verifica-se que as determinações foram atendidas (itens 4 e 5 desta instrução) . No que se refere ao item 9.3 da citada decisão, não só não foi possível verificar o cumprimento da determinação como foram identificadas novas inconformidades, o que exige a expedição de novas determinações ao Hospital Federal da Lagoa (itens 12 e 13 desta instrução) . No que concerne ao item 9.4.1, verifica-se que houve cumprimento parcial, mas não há comprovação do efetivo ressarcimento, razão pela qual cabe expedição de determinação ao NERJ quanto a esse ponto (item 16 desta instrução) . Por fim, quanto aos itens 9.4.2 e 9.4.3 do acórdão, sequer foram efetuados os cálculos, em razão de medidas corporativistas, razão pela qual cabe expedição de determinações ao Cremerj (item 20) e ao NERJ (item 21) , de modo a garantir o cumprimento de tais determinações." 
5.	Em 26/3/2019, foi então proferido o Acórdão 2210/2019-TCU-Segunda Câmara que considerou cumpridas as determinações contidas nos subitens 9.2.1 e 9.2.2 do Acórdão 1072/2015-TCU-Segunda Câmara e efetuou as seguintes determinações:
"1.7. Determinações:
   1.7.1. ao Hospital Federal da Lagoa que:
	1.7.1.1. comprove junto a este Tribunal, no prazo de 90 (noventa) dias, a contar da ciência desta deliberação, a realização do desconto das horas não trabalhadas pela servidora Marcia Rosa de Araújo (262.917.897-87) , sejam aquelas relativas ao exercício de cargo no Cremerj sejam aquelas relativas a débitos existentes no exercício de 2018 e 2019, se for o caso, bem como avalie a aplicação das penalidades previstas na Lei 8.112/1990, tendo em vista o disposto nos artigos 116, incisos I, III e X, e 127 a 142, da referida norma legal;
	1.7.1.2. analise, no prazo de 60 (sessenta) dias, a contar da ciência desta deliberação, a situação da servidora Marcia Rosa de Araújo, de modo a verificar eventual situação de aposentadoria por invalidez, nos termos da Lei 8.112/1990, apresentando a este Tribunal, ao término do referido prazo, o resultado da análise;
 1.7.2. ao Núcleo Estadual do Ministério da Saúde no Estado do Rio de Janeiro - NERJ que:
	1.7.2.1. relativamente aos servidores Aloísio Tibiriçá Miranda (436.677.087-34) e Carlindo de Souza Machado e Silva Filho (550.815.687-91) , efetue os ressarcimentos calculados (respectivamente R$ 14.012,48 e R$ 19.096,26) , seja por meio de GRU ou por meio de desconto em folha, conforme a situação do servidor, efetuando tal comprovação junto a este Tribunal no prazo de 60 (sessenta) dias, a contar da ciência desta deliberação;
	1.7.2.2. promova, de imediato, as diligências ao Cremerj que se façam necessárias com vistas ao atendimento dos subitens 9.4.2 e 9.4.3 do Acórdão 1072/2015-TCU-Segunda Câmara, informando este tribunal, no prazo de 30 (trinta) dias, os resultados obtidos;
	1.7.2.3. calcule os ressarcimentos devidos pelos servidores mencionados nos subitens 9.4.2 e 9.4.3 do Acórdão 1072/2015-TCU-Segunda Câmara, e, caso o Cremerj não forneça as informações necessárias, adote estimativas de modo a garantir que o débito inclua a totalidade dos dias não trabalhados, e efetue as cobranças necessárias, no prazo de 90 (noventa) dias, a contar da ciência desta deliberação, comunicando ao Tribunal, ao término do referido prazo, os resultados obtidos;
 1.7.3. ao Conselho Regional de Medicina do Estado do Rio de Janeiro - Cremerj que apresente ao Núcleo Estadual do Ministério da Saúde no Estado do Rio de Janeiro - NERJ as informações por este solicitadas, no prazo de 30 (trinta) dias, inclusive caso o contido nas peças 141 e 142 seja insuficiente à apuração dos valores a serem ressarcidos pelos servidores mencionados nos itens 9.4.2 e 9.4.3 do Acórdão 1072/2015-TCU-Segunda Câmara."
6.	Em atendimento ao pedido de prorrogação de prazo para o cumprimento do item 1.7.3 do Acórdão 2210/2019-TCU-Segunda Câmara, formulado pelo Sr. Sylvio Sergio Neves Provenzano, na qualidade de Conselheiro do Cremerj (peça 171) , esta Corte de Contas proferiu o Acórdão 8077/2019-TCU-Segunda Câmara (peça 173) , em 03/09/2019, concedendo a extensão de prazo pleiteada por mais 30 (trinta) dias.
7.	Nesta etapa processual, procede-se ao segundo monitoramento do atendimento às providências determinadas pelo Acórdão 1072/2015-TCU-Segunda Câmara realizado pela Secretaria de Controle Externo da Saúde - SecexSaúde, o qual tratou também do cumprimento das medidas previstas no monitoramento anterior (Acórdão 2210/2019-TCU-Segunda Câmara) .
8.	Após o exame da documentação apresentada, a unidade técnica concluiu, em essência, que:
	8.1. no tocante ao Hospital Federal da Lagoa: constatou-se o cumprimento parcial da determinação contida no subitem 1.7.1.1. do Acórdão 2210/2019-TCU-Segunda Câmara, pois embora a servidora Márcia Rosa de Araújo tenha ficado licenciada para tratamento de saúde durante os períodos de 24/7/2016 a 20/1/2018, 22/5/2018 a 20/7/2018, e 9/8/2018 a 9/12/2018, estando a mencionada unidade hospitalar impossibilitada de efetuar descontos por horas não trabalhadas nesse período de licença médica, por outro lado há o fato de terem sido efetuados apenas alguns dos descontos necessários nas fichas financeiras da servidora Márcia Rosa de Araújo, relativos às horas não trabalhadas pela servidora naquela instituição de saúde, por conta de sua atuação junto ao Cremerj e, no que diz respeito à análise requerida por esta Corte de Contas, no subitem 1.7.1.2. do Acórdão 2210/2019-TCU-Segunda Câmara, acerca da concessão de aposentadoria por invalidez para a aludida servidora, nos termos da Lei 8.112/1990, o Hospital Federal da Lagoa comprovou que tal demanda não é de sua responsabilidade, mas deve estar a cargo da Corregedoria Geral do Ministério da Saúde;
	8.2. no que concerne ao Núcleo Estadual do Ministério da Saúde no Estado do Rio de Janeiro - NERJ: não foi apresentada documentação comprobatória da realização dos ressarcimentos devidos pelos servidores mencionados nos subitens 9.4.2 e 9.4.3 do Acórdão 1072/2015-TCU-Segunda Câmara, tampouco houve demonstração da realização das diligências ao Cremerj requeridas por esta Corte de Contas, restando configurado o integral desatendimento aos subitens 1.7.2.1. e 1.7.2.2. do Acórdão 2210/2019-TCU-Segunda Câmara;
	8.3. quanto ao Conselho Regional de Medicina do Estado do Rio de Janeiro (Cremerj) : consoante o contido no Ofício Gab 261/2019, de 22/10/2019, em resposta ao Ofício 552/2019-TCU/Secex-RJ (peça 177, p.1-2) , não restou comprovada a remessa, ao Núcleo Estadual do Ministério da Saúde no Estado do Rio de Janeiro - NERJ, de todas as informações solicitadas pelo TCU, constatando-se o cumprimento parcial do comando contido no subitem 1.7.3. do Acórdão 2210/2019-TCU-Segunda Câmara.
9.	Diante do descumprimento injustificado a determinações realizadas por esta Corte de Contas, a SecexSaúde propõe a aplicação de multa ao Sr. Jonas Roza, Superintendente do Núcleo Estadual do Ministério da Saúde no Estado do Rio de Janeiro (NERJ) , e ao Sr. Vasco Lauria da Fonseca Filho, Diretor Geral do Hospital Federal da Lagoa, com fulcro no art. 58, inciso IV, da Lei 8.443/1992. 
10.	Ademais, tendo em vista as informações de que servidora Márcia Rosa de Araújo esteve licenciada para tratamento de saúde durante os períodos de 24/7/2016 a 20/1/2018, 22/5/2018 a 20/7/2018, e 9/8/2018 a 9/12/2018, e de que a análise requerida por esta Corte de Contas, no subitem 1.7.1.2. do Acórdão 2210/2019-TCU-Segunda Câmara, não compete ao Hospital Federal da Lagoa, mas à Corregedoria-Geral do Ministério da Saúde, a Unidade Técnica opina por serem consideradas prejudicadas as determinações contidas no subitem 1.7.1.1, parte final, e subitem 1.7.1.2, ambas do Acórdão 2210/2019-TCU-Segunda Câmara, bem como por ser estabelecido novo prazo para que o Núcleo Estadual do Ministério da Saúde no Estado do Rio de Janeiro - NERJ e o Hospital Federal da Lagoa cumpram as respectivas determinações pendentes de atendimento.
11.	Fixadas as premissas que balizam os autos, passo a análise das questões principais que permeiam o processo e do correspondente encaminhamento sugerido.
12.	Preliminarmente, examino se a situação fática ora delineada se subsome ou não à hipótese legal de aplicação da pena prevista no art. 58, § 1º, da Lei 8.443/1992, que melhor se amolda ao caso em tela. De acordo com esse dispositivo, ficará sujeito à multa aquele que deixar de dar cumprimento à decisão do Tribunal, salvo motivo justificado.
13.	Como se percebe, os responsáveis tiveram várias oportunidades de atender às deliberações do TCU, mas se mantiveram inertes.
14.	De mais a mais, deixo bem vincado que o cumprimento de determinações/diligências expedidas pelo TCU não se encontra sujeito a juízo de conveniência e oportunidade dos gestores integrantes da Administração Pública, uma vez que tais comandos se revestem de força cogente derivada das regras de competência conferidas ao Tribunal pela Constituição Federal e pela Lei 8.443/1992. De ressaltar que, no caso de dúvidas ou inconformismo em relação a qualquer comando veiculado em decisão do Tribunal, deve o sucumbente aviar, tempestivamente, os recursos próprios previstos na Lei 8.443/1992 e no Regimento Interno/TCU, e não optar por adimplir de forma parcial e injustificada determinação desta Corte.
15.	Registro ainda que, nos ofícios expedidos por este Tribunal que foram comprovadamente recebidos pelos responsáveis e que comunicavam acerca dos Acórdãos precitados e solicitavam informações adicionais (peças 6 a 8, 104, 105, 106, 113, 114, 126 a 136, 143, 145 a 147, 149, 151, 152, 160 a 167, 169, 174 e 175) , constava a informação de que o não cumprimento a determinação deste Tribunal, no prazo fixado, sem causa justificada, poderia sujeitar o responsável à penalidade prevista no art. 58, § 1º, da Lei 8.443/1992, sem a necessidade de realização de prévia audiência, nos termos do art. 268, § 3º, do Regimento Interno/TCU.
16.	Acrescente-se que, no primeiro monitoramento realizado no âmbito destes autos, este Tribunal, diante da constatação do descumprimento das disposições do Acórdão 1072/2015-TCU-Segunda Câmara, já tinha proferido o Acórdão 2210/2019-TCU-Segunda Câmara reiterando a necessidade de adoção de várias medidas por parte dos órgãos e entidades envolvidos nas irregularidades apontadas na Representação que originou este processo de monitoramento (TC Processo 006.013/2011-2) .
17.	Ao realizar esse segundo monitoramento, mais de três anos após o último julgado proferido por esta Segunda Câmara, outra vez o Tribunal se deparou com o descumprimento injustificado de suas deliberações.
18.	Diante desse contexto, entendo que deve ser aplicada, individualmente, ao Sr. Jonas Roza, Superintendente do Núcleo Estadual do Ministério da Saúde no Estado do Rio de Janeiro (NERJ) , e ao Sr. Vasco Lauria da Fonseca Filho, Diretor Geral do Hospital Federal da Lagoa, a multa capitulada no art. 58, § 1º, da Lei 8.443/1992, uma vez que não há justificativa para o não atendimento de determinações deste Tribunal.
19.	Vale registar que essa interpretação está alinhada ao entendimento desta Corte adotado em casos semelhantes, conforme sobressaem dos enunciados de tese colhidos da ferramenta "jurisprudência selecionada" deste Tribunal:
"Acórdão 1081/2022-TCU-Segunda Câmara (relator Ministro Antônio Anastasia) 
"O cumprimento de determinações do TCU não se encontra sujeito a juízo de conveniência e oportunidade dos gestores integrantes da Administração Pública, uma vez que se revestem de força cogente. Havendo dúvida ou inconformismo em relação a deliberações do Tribunal, cabe ao responsável utilizar, tempestivamente, os recursos previstos na Lei 8.443/1992 e no Regimento Interno do TCU, e não optar pelo descumprimento injustificado."
Acórdão 2028/2020-TCU-Plenário (relator Ministro Augusto Sherman) 
"Para fins do exercício do poder sancionatório do TCU, pode ser tipificado como erro grosseiro (art. 28 do Decreto-lei 4.657/1942 - Lindb) o descumprimento, sem a devida motivação, de determinação expedida pelo TCU, pois tal conduta revela grave inobservância do dever de cuidado, o que configura culpa grave."
 Acórdão 5049/2010-TCU-Segunda Câmara (relator Ministro Aroldo Cedraz) 
"A aplicação de multa por descumprimento injustificado de determinação do TCU prescinde de audiência prévia do responsável quando a possibilidade da sanção constar na comunicação da deliberação."
20.	Cumpre destacar, ainda, que a determinação expedida pelo TCU, no exercício da atividade constitucional e legal de controle externo, não tem caráter pessoal (intuitu personae) , pois busca aprimorar  a  gestão  do  órgão/entidade.  Assim,  ao assumir cargo público, o gestor deve inteirar-se das determinações do TCU e, havendo pendências, dar-lhes cumprimento e/ou delas recorrer, se for o caso, observando-se as regras legais pertinentes, o que salvaguarda o princípio da continuidade administrativa que milita em prol do interesse público. Eis alguns precedentes cujos enunciados também foram retirados da ferramenta de pesquisa do TCU "Jurisprudência Selecionada":  
Acórdão 277/2019-TCU-Plenário  (relator Ministro Marcos Bemquerer) 
"Ao assumir o cargo, compete ao gestor público inteirar-se das determinações expedidas pelo TCU afetas à sua área de atuação, arcando com a responsabilidade no caso de descumprimento, uma vez que as determinações do Tribunal não têm caráter pessoal (intuitu personae) , pois visam aprimorar a gestão do órgão ou da entidade." 
 (Acórdão 2410/2011-TCU-Primeira Câmara, relator Min. Subst. Marcos Bemquerer) 
"O imperativo da continuidade administrativa impele aos destinatários (órgãos ou entidades) , independente de quem seja o administrador que esteja à frente da gestão, o adimplemento das determinações dirigidas, não podendo haver negligência por parte dos sucessores dos agentes aos quais foram endereçadas as demandas da Corte, sob pena de se obstar a eficácia da atividade de controle externo." 
21.	Assim, nos termos do art. 20 da Lei de Introdução às Normas do Direito Brasileiro (Decreto-Lei 4.657/1942) , acrescido pela Lei 13.655/2018, que dispõe sobre a segurança jurídica e a eficiência na criação e na aplicação do direito público, a necessidade de aplicação da multa no presente caso se justifica em função do efeito inibitório que se pretende alcançar para a prática futura da irregularidade consubstanciada no não atendimento à determinação do TCU, levando o gestor público a compreender a importância e a obrigatoriedade de pronto cumprimento à decisão do Tribunal, ressalvadas as vias recursais administrativas e judiciais.  
22.	Por último, ressalto que, no tocante especificamente à servidora Márcia Rosa de Araújo, as medidas previstas nos subitens 1.7.1.1, parte final, e 1.7.1.2, ambas do Acórdão 2210/2019-TCU-Segunda Câmara, estão de fato prejudicadas, conforme aduzido pela SecexSaúde, tendo em vista que, diante do longo período de usufruto de licença médica e da posterior aposentadoria por invalidez da responsável, tais medidas não estão mais na alçada do Hospital Federal da Lagoa. 
	Ante o exposto, voto por que seja aprovado o acórdão que ora submeto a este Colegiado. 
TCU, Sala das Sessões em 21 de junho de 2022.
MARCOS BEMQUERER COSTA
Relator